ACORDAO-COMPLETO-2390782

ACÓRDÃO 972/2020 ATA 13/2020 - PLENÁRIO

VISTOS, relatados e discutidos estes autos de relatório de auditoria que nesta fase cuida de pedidos de reexame interpostos por Arno Hugo Augustin Filho, ex-Secretário do Tesouro Nacional, e Guido Mantega, ex-Ministro da Fazenda, contra o Acórdão 2924/2018-TCU-Plenário, que aplicou-lhes a penalidade de multa; 
ACORDAM os Ministros do Tribunal de Contas da União, reunidos em Sessão Plenária e diante das razões expostas pelo Relator, em: 
9.1. conhecer dos presentes pedidos de reexame, por atender aos requisitos de admissibilidade previstos nos arts. 48, 32, parágrafo único, e 33 da Lei 8.443, de 1992, para, no mérito, negar-lhes provimento; 
9.2. notificar os recorrentes da presente decisão.

Pedidos de reexame interpostos contra deliberação que aplicou a penalidade de multa aos recorrentes, em razão de ter sido constatada autorização de operações de crédito para o estado do Rio de Janeiro, mesmo diante de evidências sobre a deterioração da capacidade de pagamento do Estado.

Secretaria do Tesouro Nacional - STN.

3. Recorrentes: Arno Hugo Augustin Filho (XXX.327.680-XX); Guido Mantega (XXX.840.768-XX).

13.1. Ministros presentes: José Mucio Monteiro (Presidente), Walton Alencar Rodrigues, Benjamin Zymler, Augusto Nardes, Aroldo Cedraz, Raimundo Carreiro, Ana Arraes, Bruno Dantas e Vital do Rêgo (Relator).
13.2. Ministros-Substitutos presentes: Augusto Sherman Cavalcanti, Marcos Bemquerer Costa, André Luís de Carvalho e Weder de Oliveira.

ACORDAO-COMPLETO-2413620

Acórdão 1562/2020 - Plenário

ACORDAO-COMPLETO-2512728

Acórdão de Relação 2245/2021 - Plenário

Acórdão de Relação

VITAL DO RÊGO

Ministro José Mucio Monteiro.

Em apreciação, pedidos de reexame interpostos por Arno Hugo Augustin Filho (peça 101) , ex-Secretário do Tesouro Nacional; e Guido Mantega (peça 102) , ex-Ministro da Fazenda, contra o Acórdão 2924/2018-TCU-Plenário (peça 91) que lhes aplicou a multa individual no valor de R$ 10.000,00.
2.	Transcrevo, a seguir, com os ajustes de forma pertinentes, a instrução elaborada pelo auditor da Secretaria de Recursos - Serur (peça 114) , que contou com a anuência do escalão gerencial daquela unidade técnica (peças 115 e 116) :
HISTÓRICO
2.	Trata-se, originariamente, de auditoria de conformidade com o objetivo de avaliar a regularidade dos procedimentos de concessão e ressarcimento das garantias honradas pela União em operações de crédito de Estados e municípios.
2.1.	Durante a fiscalização das operações de crédito e dos procedimentos para a União honrar as dívidas, os técnicos identificaram os seguintes indícios de irregularidades, resumidos no relatório do acórdão recorrido (peça 93, p. 1) :
 (i) excepcionalização e autorização de operações de crédito classificadas como 'C' ou 'D' no período de 2012 a 2017; e (ii) autorização de operações de crédito para o estado do Rio de Janeiro, mesmo diante de evidências sobre a deterioração da capacidade de pagamento do estado.
2.2.	Os auditores consideraram que, em relação ao primeiro fato relatado, a edição da Portaria/MF 501/2017, revogada pela Portaria/MF 306/2012, que definiu regras mais rígidas para a concessão de garantias da União para operações de crédito de estados e municípios, supriria a deliberação do Tribunal. Com isso, optaram por ouvir os responsáveis em razão da segunda irregularidade.
2.3.	Após oitiva dos responsáveis e análise das razões de justificativa encaminhadas, o Tribunal, por intermédio do Acórdão 2924/2018-TCU-Plenário (peça 91) , relatado pelo Ministro José Múcio Monteiro, rejeitou os argumentos apresentados e lhes aplicou multa, na forma transcrita na introdução acima.
2.4.	Insatisfeito, Arno Hugo Augustin Filho interpôs pedido de reexame (peça 101) , requerendo a reconsideração do julgado para que (peça 101, p. 40-41) :
- as contas do recorrente sejam julgadas regulares;
- seja afastada a multa inicialmente imposta, tendo em vista a não ocorrência de dano ao erário, de desvio de finalidade ou de ocorrência de dolo ou de erro grosseiro nas operações objeto da referida auditoria;
- em caso de manutenção de multa e, alternativamente, que seja estabelecida no grau mínimo previsto no art. 268, II, do Regimento Interno deste TCU;
- pelo arquivamento do feito e envio do resultado do julgamento às mesmas autoridades que foram comunicadas do Acórdão nº 2924/2018.
2.5.	Também irresignado, Guido Mantega interpôs pedido de reexame (peça 102) , requerendo (peça 102, p. 24) :
 (...) seja recebido e provido o presente Pedido de Reexame, afastando a penalidade aplicada pelo Acórdão 2924/2018-TCU-Plenário, haja vista a regularidade e legalidade da conduta do RECORRENTE enquanto Ministro da Fazenda no que concerne aos procedimentos de concessão de garantias pela União Federal a operações de crédito contraídas pelo Estado do Rio de Janeiro entre 2011 e 2014.
ADMISSIBILIDADE
3.	Reiteram-se os exames preliminares de admissibilidade (peças 103-104) , ratificados pelo Exmo. Sr. Ministro-Relator, na peça 107, que concluíram pelo conhecimento dos recursos, suspendendo-se os efeitos dos itens 9.1 e 9.2 do Acórdão 2924/2018-TCU-Plenário, relatado pelo Ministro José Múcio Monteiro, eis que preenchidos os requisitos processuais aplicáveis à espécie.
MÉRITO
4.	Delimitação
4.1.	Constitui objeto do recurso a seguinte questão: Se Arno Hugo Augustin Filho e Guido Mantega atuaram, na concessão de garantias oferecidas pela União a determinadas operações de crédito contraídas pelo Estado do Rio de Janeiro, entre 2011 e 2014, questionadas nos autos, nos estritos limites do ordenamento jurídico; e se eles podem ser responsabilizados pelas referidas irregularidades (peças 101 e 102) .
5.	Atuação dos responsáveis na concessão de garantias oferecidas pela União a determinadas operações de crédito contraídas pelo Estado do Rio de Janeiro, entre 2011 e 2014; limites do ordenamento jurídico e responsabilização
5.1.	Os recorrentes afirmam terem atuado, na concessão de garantias oferecidas pela União a determinadas operações de crédito contraídas pelo Estado do Rio de Janeiro, entre 2011 e 2014, questionadas nos autos, nos estritos limites do ordenamento jurídico, além de não poderem ser responsabilizados pelas referidas irregularidades, tendo em vista os seguintes argumentos: 
a) O Ministro Relator incorporou às razões de decidir os pareceres da unidade técnica (peças 76-77) e a manifestação do Ministério Público junto ao Tribunal de Contas da União (MPTCU) (peça 85) , aplicando multa aos responsáveis, com fundamento no inciso II do artigo 58 da lei 8.443/1992; e no inciso II do artigo 268 do Regimento Interno do TCU. Ou seja, o Tribunal entendeu que os recorrentes teriam praticado ato com grave infração à norma legal ou regulamentar, relativamente aos procedimentos de concessão de garantias da União a determinadas operações de crédito (peças 101, p. 3; e 102, p. 3-4) ;
b) O Relator, no voto condutor da deliberação recorrida, descreve os parâmetros inscritos na Portaria/MF 306/2012, para análise da capacidade de pagamento, quando da concessão de aval e garantia da União em operação de crédito. Com isso, ele entende que a classificação da operação entre "C+" a "D-" a torna não elegível, por conta dos riscos ao Tesouro Nacional. Essa análise, entretanto, não era realizada de forma clara e objetiva, tendo os responsáveis desconsiderado normas relevantes na proteção da saúde fiscal da União, incorrendo em erro grosseiro, nos termos da Lei de Introdução às Normas do Direito Brasileiro, com redação dada pela Lei 13.655/2018, bem como a jurisprudência desta Casa, que insere esse conceito no âmbito da culpa grave. O julgado deve ser modificado, tendo em vista a regularidade dos atos praticados pelos agentes e a não ocorrência de dolo ou erro grosseiro (peças 101, p. 3-6; e 102, p. 2) ;
c) Quanto a excepcionar operações de garantia ao Estado do Rio de Janeiro em todos os processos de contratação de crédito do Estado, foi observado o devido processo legal, com a análise criteriosa da situação financeira e fiscal do ente, observância aos pareceres técnicos e jurídicos dos órgãos competentes, aprovação das operações pelo Senado Federal e controle dos atos pelo Tribunal de Contas da União (TCU) . A Secretaria do Tesouro Nacional (STN) avaliava as circunstâncias que permeavam a operação, grau de endividamento, capacidade de pagamento e situação fiscal do ente, em cotejo aos normativos aplicáveis; e a PGFN avaliava a legalidade ou não das operações (peças 101, p. 6; e 102, p. 11) ;
d) As Resoluções do Senado Federal sobre a matéria foram observadas, inclusive, com certidões, em vários casos, do Tribunal de Contas responsável pela fiscalização dos atos. Nenhum ato foi imotivado ou aprovado de forma indiscriminada ou houve dolo ou culpa dos recorrentes. Não há que se falar em ilegalidade. Conforme estabelecem as Portarias MF 89/1996 e 306/2012, a União pode oferecer garantias a operações de crédito classificadas nas categorias "C" e "D", desde que observem algumas condições (peças 101, p. 6; e 102, p. 4) ;
e) Os auditores constataram que as operações com garantias da União para o Rio de Janeiro, no período questionado, decorreram das disposições da Resolução do Senado Federal n. 43/2001, com redação dada pela Resolução/SF n. 45/2010, que possibilitaram exceção aos limites de endividamento, no caso da destinação das operações de crédito para o financiamento de infraestrutura para a Copa do Mundo de 2014 e os Jogos Olímpicos e Paraolímpicos de 2016. Eles se basearam, também, no disposto no artigo 7º, §1º, da Portaria/MF 89/1997 e, posteriormente, no artigo 11 da Portaria/MF 306/2012, para ratificar a atuação dos responsáveis (peças 101, p. 6-9; e 102, p. 2 e 14) ;
f) Os técnicos destacaram que a necessidade de realização da Copa do Mundo de Futebol de 2010 e dos Jogos Olímpicos e Paraolímpicos de 2016 levou, inclusive, à flexibilização nos limites de endividamento dos entes, de modo a justificar o tratamento excepcional ao Estado. Mesmo as demais operações internas que não tinham a descrição do objeto relacionada aos eventos esportivos, indiretamente, poderiam tratar-se de benfeitoria útil à realização dos torneios. Com isso, propuseram o acolhimento das razões de justificativa apresentadas pelos recorrentes (peças 101, p. 6-11; e 102, p. 2 e 14) ;
g) O Diretor da unidade e o Secretário da Semag divergiram da equipe técnica e consideraram que as justificativas deveriam ser acolhidas apenas em relação a 85,6% do valor total das operações de crédito analisadas, pois sete delas não teriam relação direta com os grandes eventos de 2014 e 2016 ou com programas de melhoria da gestão fiscal. Logo, os agentes incidiram em irregularidades passíveis de aplicação de multa (peças 101, p. 7; e 102, p. 2-3 e 14) ;
h) As sete operações podem ser albergadas nas exceções previstas nas resoluções do Senado Federal já referidas, pois as intervenções no Estado do Rio de Janeiro beneficiavam direta ou indiretamente a realização dos grandes eventos. Mesmo que não se considerasse dessa forma, o exame individual das operações destacadas pela Semag demonstra a adequação ao permissivo legal, além da devida motivação para as exceções, comprovando-se que os agentes agiram dentro dos limites legais da discricionariedade ao sugerir o enquadramento no artigo 11 da Portaria/MF n. 306/2012 (peça 101, p. 7) ;
i) O Diretor da Subunidade, ao acolher em parte as conclusões dos auditores (peça 76) , considerou que sete operações, no montante de R$ 3,9 bilhões, não teriam sido justificadas, não havendo vínculo expresso com os grandes eventos ou com a melhoria na gestão fiscal. Na sequência, o dirigente invocou a limitação à discricionariedade do administrador, argumentando que deve ser buscada interpretação teleológica da norma, observando-se todo o complexo legal. Para tanto, tomou como partida o preâmbulo da atual Portaria/MF 501/2017 (peça 101, p. 11-12) ;
j) Na sequência, o Diretor considerou que a concessão de garantia pela União estaria submetida aos ditames da Lei de Responsabilidade Fiscal, conforme o §1º, artigo 1º, estando inserida no artigo 163, III, da Constituição Federal. Argumentou que as Resoluções do Senado números 43/2001 e 48/2007 trouxeram a obrigação de o Ministério da Fazenda editar norma para definir a capacidade de pagamento dos entes pleiteantes. Asseverou que a concessão de garantia pela União representa potencial risco ao ente federal, mesmo que as operações contem com contragarantia, a exemplo do que ocorreu na ACO 2972 em trâmite no Supremo Tribunal Federal (STF) , na qual o Relator, em decisão liminar, impediu a retenção de parte do FPE. Logo, a incapacidade de pagamento do Rio de Janeiro em honrar seus compromissos financeiros está impondo à União encargos financeiros em momento de enorme dificuldade para o Tesouro Nacional (peça 101, p. 13) ;
k) O Diretor lembra que a Lei Complementar 159/2017, que instituiu o Regime de Recuperação Fiscal (RRF) dos estados e do Distrito Federal, impede, em seu artigo 17, a União de executar contragarantias ofertadas pelo Estado nas operações contratadas antes do normativo. Nesse caso, os valores honrados pela União, segundo determina o inciso II, do §1º, do mesmo artigo 17, serão capitalizados com os encargos financeiros de normalidade previstos nos respectivos contratos e cobrados após o fim RRF. Mesmo o pagamento posterior pode resultar em prejuízo financeiro para a União, caso a remuneração que o Tesouro Nacional paga em seus títulos for maior que a remuneração prevista nos contratos originais entre o ente subnacional e a instituição credora, o que somente poderá ser medido ao final do regime de recuperação (peça 101, p. 13) ;
l) A Subunidade propôs o acolhimento parcial das razões de justificativa apresentadas e aplicação de multa individual, proposta endossada pelo Secretário da Semag (peças 76, 77 e 101, p. 13) ;
m) O MPTCU concordou com as ponderações da unidade técnica quanto ao acolhimento das justificativas relacionadas às operações de crédito expressamente dirigidas aos eventos esportivos, bem como para aquelas destinadas à melhoria da gestão fiscal do Estado Rio de Janeiro. Entretanto, o órgão ministerial, em relação à relevância, para o governo federal, do projeto a ser custeado com recursos provenientes da operação de crédito contratada, considerou não haver nos autos elementos que indicassem avaliação desse ponto, de forma clara e objetiva. Para o ilustre representante do parquet especializado, não haveria instrumentos formais ou critérios objetivos para proceder a esta análise. Para ele, esse parâmetro teria sido apresentado de forma genérica e os pareceres elaborados pela STN e os despachos emitidos pelo então Secretário do Tesouro Nacional e o Ministro da Fazenda também não registrariam qualquer manifestação ou análise mais aprofundada acerca desse aspecto. Com isso, não teria sido respeitado o princípio da motivação nas concessões excepcionais objeto da auditoria, sendo que a discricionariedade é condicionada a certos limites, conforme a doutrina, tendo ratificado as ponderações do Diretor e do Secretário da Semag (peças 85 e 101, p. 13-14) ;
n) As sete operações sem vínculo expresso aos grandes eventos ou à melhoria da gestão fiscal, que embasaram a rejeição das razões de justificativa dos responsáveis, estão descritas em quadro simplificado extraído da lista completa apresentada em anexo à instrução do Diretor da unidade técnica (peças 76 e 101, p. 15-16) ;
o) A simples leitura do quadro demonstra fazer sentido a análise técnica da Semag (peça 75) , no sentido de que era justificável a flexibilidade no enquadramento de todas as operações de crédito do Rio de Janeiro do período sob o abrigo da excludente de limites prevista na Resolução/SF n. 43/2001. As ações envolvendo políticas públicas e obras de infraestrutura no Estado do Rio de Janeiro estariam contribuindo direta ou indiretamente para a realização dos grandes eventos que seriam realizados naquele Estado, em temas de altíssima relevância pública, mesmo não referidas expressamente. Nessa linha, o recorrente Arno Hugo Augustin Filho descreve cada uma das operações não consideradas pelo acórdão recorrido (peça 101, p. 16) ;
p) O Projeto de Desenvolvimento Rural Sustentável em Microbacias Hidrográficas - Rio Rural/FA (peça 23, p. 9-10) objetivava medidas que amenizariam a catástrofe climática ocorrida na Região Serrana do Rio de Janeiro, em janeiro de 2011, sob a ótica de intervenção nas microbacias e área rural. Esse desastre foi considerado a maior catástrofe climática e geotécnica do país, com imensas perdas, comparado à devastação decorrente do Furacão Katrina, conforme estudo elaborado pela Casoteca da Escola Nacional de Administração Pública (ENAP) . De acordo com parecer técnico, as ações propostas para o Rio Rural seriam desenvolvidas dentro da mesma estrutura de componentes e subcomponentes já estabelecida para a execução do Projeto Rio Rural BIRD original, a exemplo da realização de parcerias para aumentar a coesão de políticas públicas e instituições que operam em áreas rurais, com foco em gestão de risco de desastres naturais em áreas rurais e no apoio ao acesso ao mercado para os pequenos produtores, ponto integrante do "Componente 2". Ao final do processo de análise realizado pelos órgãos técnicos, o despacho de Arno Hugo Augustin Filho que sugere excepcionar a operação sintetiza o item "b" do artigo 11 da Portaria/STN n. 306/2012. Para ele, o Projeto estaria em consonância com a estratégia do Governo Federal, pois possibilitaria ao Estado aumentar a adoção de abordagens integradas e sustentáveis em sistemas produtivos do setor rural e apoiar a recuperação produtiva e ambiental das áreas rurais da Região Serrana do Estado afetadas pela catástrofe de janeiro de 2011 (peça 101, p. 17-18 e 42-61) ;
q) O Programa de Melhorias e Implantação da Infraestrutura Viária do Rio de Janeiro - Provias (peça 17, p. 13) tinha, como objetivo geral, melhorar e complementar a rede viária do Estado, constituindo, portanto, infraestrutura para a realização dos grandes eventos, além de objetivos específicos, como a construção e recuperação de obras de arte especiais (peça 101, p. 18) ;
r) O projeto "Apoio ao programa inclusão social e oportunidades para jovens no Rio de Janeiro" (peça 19, p. 2) tinha por finalidade implementar um conjunto de ações de forma a promover a inclusão social e criar oportunidades para os jovens moradores de territórios atendidos pelas Unidades de Polícia Pacificadora (UPPs) no Estado do Rio de Janeiro. Isso contribuiria para a realização dos grandes eventos, além de estar relacionada às políticas públicas do governo federal da época, que incentivava o policiamento comunitário. O foco principal do programa era o atendimento à população jovem, incentivando a solidificação da política de pacificação de territórios no Rio de Janeiro. As UPPs têm relação com a cidade do Rio de Janeiro ter sido escolhida como sede das Olimpíadas de 2016, tendo reduzido os homicídios, o que gerou elogios do Jornal New York Times. Essas ações integravam política pública incentivada e estimulada pelo governo federal na época (peça 101, p. 19-20) ;
s) O Programa Obras Complementares do Arco Metropolitano do Rio de Janeiro (peça 9, p. 210) visava promover a interligação das rodovias federas BR-116, BR-040, BR-101e BR-493 e circundar a cidade do Rio de Janeiro, sendo indiscutível integrar infraestrutura para a realização dos grandes eventos, além da relevância para o governo federal. Inclusive, em recente notícia, a União retomou as obras, tendo o governo estadual desistido de administrar a rodovia, devolvendo a estrada, que liga o Porto de Itaguaí a Itaboraí, à União (peça 101, p. 20-21) ;
t) O Programa Emergencial Rodoviário da Região Serrana (peça 18, p. 19) tinha por finalidade a execução de obras de recuperação da infraestrutura das cidades da Região Serrana e outras medidas estruturantes que possibilitassem a recuperação da malha viária e da estrutura urbana dos municípios atingidos pela catástrofe climática ocorrida em janeiro de 2011, com ações como recuperação de rodovias, ruas, acessos, dentre outras. O governo federal tinha grande interesse na reconstrução da região (peça 101, p. 21) ;
u) O Programa de Fortalecimento da Gestão do Setor Público e do Desenvolvimento Territorial Integrado Progestão II (peça 7, p. 136) tinha por finalidade financiar melhorias na administração de receitas e da gestão fiscal, mesmo não especificamente integrante do programa proposto pelo governo federal. Com isso, a operação se enquadra na exceção prevista no inciso I do §3º do artigo 7º da Resolução/SF n. 43/2001. As ações visavam às Políticas de Desenvolvimento Urbano e Habitação no Estado, de modo a proporcionar avanços na gestão articulada de políticas públicas naquele território, envolvendo componentes como Desenvolvimento Urbano e Sustentabilidade (peça 101, p. 21-22) ;
v) O projeto visava a sustentabilidade fiscal (Política e Administração Tributária, Ambiente de Negócios, Investimento e Gestão da Dívida) e tinha como objetivo apoiar o Rio de Janeiro a melhorar a prestação de serviços por meio de introdução de tecnologias da informação baseadas em desempenho e uma abordagem de Desenvolvimento Territorial Integrado em serviços públicos estratégicos. O componente 3 do programa buscava fortalecer os sistemas de administração fiscal e de gestão financeira do ente (peça 101, p. 22) ;
w) O Programa de desenvolvimento socioambiental - Prodes (peça 22, p. 3) tem relação direta com a infraestrutura para a realização dos grandes eventos no âmbito do saneamento básico e da segurança pública. A operação de crédito se destinava à redução do passivo ambiental do Estado do Rio de Janeiro, por meio da ampliação do saneamento básico urbano, o que possibilitaria reverter o quadro de degradação ambiental do Sistema Lagunar da Barra da Tijuca, ação que era considerada encargo olímpico. Os recursos contemplavam, também, um Complexo de Operações Especiais, com o objetivo de concentrar em um mesmo espaço físico setores da Polícia Militar (peça 101, p. 23) ;
x) Os recorrentes sugeriram excepcionar as operações de crédito objetos da auditoria movidos apenas pela intenção de atender aos ditames legais e ao interesse público. O acórdão recorrido admite que o Ministro da Fazenda tinha grau de discricionariedade para autorizar ou não as operações de garantia excepcionais classificadas na capacidade de pagamento como "C" ou "D" (peça 101, p. 23) ;
y) Como colocado na deliberação recorrida, a discricionariedade administrativa deve ser exercida atendendo determinados limites, não se constituindo opção arbitrária para o gestor público, mas vinculada em diversos aspectos, tais como a competência, forma e finalidade (peça 101, p. 23) ;
z) De acordo com Maria Sylvia Zanella Di Pietro, no poder vinculado, a lei não deixou opções, devendo a administração agir de determinada forma. No poder discricionário, a conduta depende de critérios de oportunidade, conveniência, justiça, equidade, próprios da autoridade, por não terem sido definidos pelo legislador. Nessa seara, conforme Hely Lopes Meirelles, apenas os órgãos executivos é que estão, em muitos casos, em condições de decidir administrativamente o que convém e o que não convém ao interesse coletivo (peça 101, p. 23-24) ;
aa) Tendo em vista o resumo das operações em discussão nos autos, que foram excepcionadas, as ações eram revestidas de elevado interesse público, pois traziam inegáveis benefícios sociais quer para a realização dos Grandes Eventos, quer para melhoria das condições de vida da população fluminense, especialmente a atingida por catástrofes naturais. As operações foram submetidas ao devido trâmite legal, com submissão a análises e pareceres técnicos da Secretaria do Tesouro Nacional, além de submetidas ao Tribunal de Contas e ao próprio Senado Federal. As operações, também, foram submetidas, antes da indicação do Secretário do Tesouro Nacional e do Ministro da Fazenda, aos órgãos colegiados no âmbito do governo federal, como a Comissão de Financiamentos Externos (Cofiex) (peça 101, p. 24) ;
ab) Apesar de menosprezada pelo parecer do Ministério Público junto ao Tribunal de Contas da União (MPTCU) , a Cofiex tem como finalidade avaliar e autorizar a preparação de programas/projetos do setor público, cuja matriz de financiamento conte com recursos externos oriundos de organismos financeiros internacionais. Trata-se de órgão integrante da estrutura organizacional do Ministério do Planejamento, Orçamento e Gestão, formado por dez integrantes oriundos do próprio Ministério, do Ministério da Fazenda e do Banco Central (peça 101, p. 24-25) ;
ac) A atuação dos responsáveis sempre se baseou em pareceres técnicos e jurídicos. O encaminhamento do Secretário do Tesouro Nacional é antecedido do aval de diversos setores do órgão, revestindo-se de todas as formalidades legais. Logo, não há margem para adoção de desvios de conduta ou preferências pessoais. Constam de todos os processos ofícios com forma semelhante a modelo colocado na peça recursal de Arno Hugo Augustin Filho, com posicionamento pela não oposição à concessão da garantia pela União, desde que verificados os requisitos do artigo 11 da Portaria/MF 306/2012 (peça 101, p. 25-26) ;
ad) No âmbito do TC Processo 015.058/2015-8, o Tribunal realizou fiscalização na Secretaria do Tesouro Nacional (STN) , para examinar possíveis irregularidades nos empréstimos autorizados pelo governo federal para estados e municípios, que demandavam garantia da União, no período de 1998 a 2014 (peças 101, p. 26; e 102, p. 10-11) ;
ae) A Corte, por meio do Acórdão 1559/2017-TCU-Plenário, relatado pelo Ministro Aroldo Cedraz, relatou não terem sido constatados quaisquer indícios de irregularidades nos procedimentos levados a efeito pela Secretaria do Tesouro Nacional para fins de análise dos pleitos de operações de crédito, com garantia da União, formulados pelo estado do Paraná no período de 1998 a 2014 (peças 101, p. 26; e 102, p. 10-11) ;
af) A concessão excepcional de garantia pela União para operação de crédito classificada abaixo de "B-" pela análise da STN poderia ser efetuada pelo Ministro da Fazenda, desde que obedecidas as condições previstas no artigo 11 da Portaria/MF n. 306/2012, quais sejam: conter contragarantias do tomador, consideradas suficientes e idôneas pela União; os recursos correspondentes serem destinados a projeto considerado relevante para o Governo Federal; e conter recursos suficientes do tomador, devidamente demonstrados, compatíveis com sua situação fiscal, para o atendimento das contrapartidas a seu cargo (peças 101, p. 26; e 102, p. 4-5) ;
ag) O primeiro e o último requisitos são bem objetivos e foram demonstrados pelos órgãos técnicos, mas, não procede a conclusão do Ministério Público, adotada no acórdão recorrido, de que não haveria motivação, por falta de critérios formais e objetivos, na análise sobre a relevância do projeto para o Governo Federal. O fato de o despacho do Secretário da STN ser conciso não significa que não haja motivação para o ato, apenas que não há necessidade de repetir toda a fundamentação exposta pelos órgãos técnicos (peça 101, p. 26-27) ;
ah) Também não procede a interpretação exposta no acórdão, reproduzindo o entendimento do Diretor da unidade na Semag, no sentido de que a relevância do projeto deve ser buscada na finalidade da norma de excepcionalização a qual estaria em instrumento normativo de 2017 (Portaria 501/2017) , quando os atos foram praticados em 2012 e 2013. A teleologia da norma deve ser buscada conforme a época em que foi editada e não pode ser considerada com as lentes da atualidade (peça 101, p. 27) ;
ai) Sem descuidar da responsabilidade fiscal, as operações de crédito foram consideradas excepcionais por que eram relevantes para o Governo Federal, segundo políticas públicas desenvolvidas naquela época (peça 101, p. 27) ;
aj) Conforme informações encaminhadas pela STN, reproduzidas no item 13 do voto condutor da deliberação recorrida, a verificação da relevância do projeto é prerrogativa do Ministro da Fazenda e comporta elementos constantes de cada processo, a exemplo da compatibilidade com as ações de responsabilidade do Governo Federal, com políticas dos Ministérios Setoriais, aspectos avaliados direta ou indiretamente quando da Reunião da Cofiex. Logo, os processos trazem elementos para a análise do Ministro, não havendo como considerar que a finalidade da norma se encontre inserida em contexto normativo posterior, editado em 2017 (peça 101, p. 27) ;
ak) As operações de crédito visavam fins de interesse público para benefício da população do Rio de Janeiro, como obras de infraestrutura para os grandes eventos de 2014 e de 2016, projetos para melhoria da administração de receitas e gestão fiscal e obras e projetos para recuperação de áreas degradadas por catástrofes naturais (peça 101, p. 27) ;
al) Não houve uso indiscriminado das hipótese excepcionais previstas nas Portarias do Ministério da Fazenda. Todas as operações dos autos foram excepcionalizadas porque havia justificativas legais, fiscais e sociais para tanto (peça 101, p. 28) ;
am) Não houve registro de indeferimentos de pleitos de garantias no período porque não havia o procedimento de indeferir pleito, mas sim de propiciar ao ente interessado a complementação das exigências legais. Para tanto, o recorrente Arno Hugo Augustin Filho transcreve resposta da STN a esse ponto, já juntada ao processo, inclusive, com alterações procedimentais a partir de orientações desta Corte (peças 45, p. 7; e 101, p. 28) ;
an) Não há pronto indeferimento quando se constata a falta de condições de aprovação para autorização de crédito e garantia pela União, mas comunicação ao interessado sobre a situação, permitindo-lhe saná-la com novas informações ou mesmo diante de alterações nos fatos. Com um ano ou mesmo um trimestre a mais, a situação do ente pode adentrar aos limites eventualmente não atendidos (peça 101, p. 29) ;
ao) Apesar de inserida no campo da discricionariedade, a excepcionalização é revestida de transparência, por meio de detalhamento dos critérios de análise e dos processos administrativos em portaria específica, garantindo isonomia de tratamento a todos os entes federados. O critério da capacidade de pagamento para concessão de garantias era da STN e não opinião pessoal do dirigente, sendo entendido como critério suplementar não submetido a limites legais, como os demais (peça 101, p. 29) ;
ap) O entendimento era que os critérios estavam previstos nas Resoluções do Senado Federal, em especial a de número 48/2007, 	que regulamenta a concessão de garantia da União e estabelece suas condições no artigo 10. Quanto aos requisitos aplicáveis aos Estados e aos Municípios, as Resoluções do Senado Federal números 40 e 43, de 2001, estabelecem os limites para a contratação de operações de crédito, como estoque e serviço da dívida e montante de contratação. Há, também, definição da metodologia para atestar o cumprimento da chamada "regra de ouro" e os parâmetros de despesa de pessoal, conforme preconizado pela Lei de Responsabilidade Fiscal. São essas as exigências e limites fixados legalmente para verificar e preservar a capacidade de o ente federativo cumprir com suas obrigações e não a capacidade de pagamento. Essas condicionantes, além de serem muitas e de amplo aspecto, originam-se de dispositivos constitucionais (peça 101, p. 30) ;
aq) As diferentes portarias do Ministério da Fazenda sempre previram a excepcionalização desse critério de "capacidade de pagamento" como sendo atribuição de alçada e não requisito eliminatório, pois, como decorrência do próprio conceito, mesmo entes com boa ou razoável situação fiscal podem ter capacidade de pagamento inferior a "A" e "B" (peça 101, p. 30) ;
ar) Todas as portarias encaminharam a autorização para alçada maior segundo a competência decisória, mas sempre possibilitaram a autorização. A excepcionalização era procedimento entendido pela STN como definidor da tramitação do processo, sendo previsto de forma transparente na portaria, em seu artigo 11, mediante as três condições de elegibilidade da operação (peça 101, p. 30) ;
as) A simples interpretação literal da Portaria/MF 306/2012 aponta no sentido de subsidiar a concessão de aval ou garantia da União, ou seja, auxiliar, sem ter o condão decisório mencionado no item 10 do voto condutor da deliberação recorrida (peça 101, p. 30-31) ;
at) Conforme interpretação dos artigo 8º e 9º da Portaria/MF, as operações enquadradas na classificação "A+" até "B-" poderiam ser elegíveis de pronto, enquanto as demais dependeriam de pronunciamento prévio do Ministro da Fazenda para serem elegíveis. Por conta disso, a STN considerava que eram procedimentos atinentes à alçada. Logo, não apenas os entes classificados com "A+" até "B-" que tem a capacidade de pagamento atestada pela STN, mas todos, inclusive do "C+" até o "D-" (peça 101, p. 31) ;
au) A Tabela 2 apresentada no item 41 do relatório do acórdão recorrido (peça 93, p. 7-8) traz quadro sobre "Condições", apontando que de "A+" até "B-" seriam "Aptas à Concessão de Garantia" e que de "C+" até "D-" seriam "Impeditivos à Concessão de Garantia". Mas, esse quadro não corresponde ao texto da Portaria/MF 306/2012, sendo que o registro original não apresenta essas condições (peça 101, p. 32) ;
av) Todas as exigências e limites legais de endividamento do Estado do Rio de Janeiro foram avaliados e aprovados detalhadamente em cada um dos processos de concessão de garantia, com pareceres técnicos e jurídicos;
aw) O total de garantias concedidas pela União está longe do limite definido pelo Senado Federal, o que, além de demonstrar a legalidade quanto a esse limite, mostra não ter havido excessos (peça 101, p. 32) ;
ax) A afirmação constante do acórdão recorrido de que era evidente a deterioração da capacidade de pagamento do Estado do Rio de Janeiro não se coaduna com a situação verificada até 2014. Naquela época, as agências de rating Rating Fitch e Standard and Poor's consideravam o Estado do Rio de Janeiro "BBB-", ou seja, "Grau de Investimento", o que lhe conferia selo de bom pagador. Isso já afasta qualquer ilação que se poderia ter acerca de circunstâncias futuras que levariam o Estado a não honrar seus compromissos, não sendo possível avaliar, à época, a alegada evidente deterioração da capacidade de pagamento do ente (peças 101, p. 32-33; e 102, p. 16 e 21) ;
ay) Em 2014, era necessário viabilizar recursos para os investimentos imprescindíveis para preparar as Olimpíadas e as Paraolimpíadas em 2016. Naquele momento, negar garantia para Estado que iria realizar esse grande evento, que cumpria os requisitos da legislação e as três condições da Portaria 306/2012, além de ter "Grau de Investimento, é que seria ato imotivado e causador de prejuízo ao Estado e ao país (peça 101, p. 33) ;
az) A existência de uma crise organizacional e financeira no Estado do Rio de Janeiro, como divulgado pela imprensa, teve início posteriormente ao tempo de gestão dos recorrentes, sendo a verdadeira razão que levou o ente à inadimplência (peças 101, p. 33; e 102, p. 16) ;
ba) As garantias em debate aos sete contratos que não teriam sido justificados, conforme o acórdão recorrido, referem-se aos anos de 2012, 2013 e 2014. Após esse período é que a situação do Rio de Janeiro começa a ser percebida como negativa, sendo retirado pelas agências de risco o "Grau de Investimento". Isso se comprova com a evolução das receitas de royalties do Estado, as quais caíram de R$ 8,7 bilhões, em 2014, para R$ 5,3 bilhões, em 2015, e para R$ 3,4 bilhões, em 2016. O ente foi duplamente afetado por esse fato, que implicou em queda nos recursos e afetou o fundo de previdência estadual. Somente a redução nessas entradas já é superior aos valores honrados pela União e não poderiam estar presentes em nenhum cálculo feito quando os preços de petróleo eram muito diferentes (peça 101, p. 33) ;
bb) A situação do Rio de Janeiro tem outros agravantes, como a persistência da recessão econômica nacional, crise organizacional e institucional, além da intervenção federal nunca antes ocorrida sob a vigência da Constituição de 1988 (peça 101, p. 34) ;
bc) O Supremo Tribunal Federal (STF) constatou a existência indiscutível de fatos supervenientes e imprevisíveis à época da realização dos contratos. O Estado do Rio de Janeiro, a partir de 2016, ficou inadimplente nos ajustes de empréstimo, tendo a União honrado com os pagamentos e feito uso das contragarantias apresentadas. Essa situação levou o ente a ingressar junto ao STF com a ACO 2.972, ajuizada em 2/1/2017, contra a União, postulando medida liminar para evitar os bloqueios de recursos, tendo fundamentado a ação exatamente na superveniência e imprevisibilidade ao tempo da contratação. Os ajustes envolvidos se referiam ao Programa de Melhorias e Implantação da Infraestrutura Viária do Rio de Janeiro - Provias e o Programa Emergencial Rodoviário da Região Serrana (peças 101, p. 34; e 102, p. 17) ;
bd) A Ministra Carmem Lúcia deferiu a medida liminar, reconhecendo a aplicação da Teoria da Imprevisão no caso dos contratos com o Estado do Rio de Janeiro, pois não se podia prever o quadro calamitoso que dominou a Administração Pública Estadual. Essa vertente teórica permite a resolução ou a revisão de um contrato, caso ocorra acontecimento superveniente e imprevisível que desequilibre a base econômica de uma das partes, impondo-lhe obrigação excessivamente onerosa, de modo a mitigar o princípio da força obrigatória dos contratos, conforme a doutrina (peças 101, p. 35-36; e 102, p. 17-18) ;
be) Verifica-se, com a leitura da decisão, que a crise financeira do Estado do Rio de Janeiro e o estado de calamidade pública decretado em 2016 sobrevieram às contratações realizadas no período de 2011 a 2014 e não eram previsíveis naquela oportunidade. Além disso, durante o período de gestão dos recorrentes, o Estado se encontrava rigorosamente em dia com suas obrigações (peças 101, p. 35; e 102, p. 18) ;
bf) Não é jurídica ou faticamente viável exigir dos recorrentes que, em 2014, previssem fatos imprevisível que assim foram reconhecidos em 2017 (peça 101, p. 36) ;
bg) O fato de a Lei Complementar 159/2017, que instituiu o Regime de Recuperação Fiscal dos Estados e do Distrito Federal, impedir, em seu artigo 17, a União de executar as contragarantias ofertadas pelo Estado nas operações contratadas antes da referida norma não pode ser invocada sobre fatos datados até 2017. Além disso, esse próprio diploma legal permite que o ente contraia novas operações de crédito com garantias da União, como se verifica no Relatório de Garantias Honradas pela União em Operações de Crédito - Dezembro/17 da STN. Logo, o artigo 1º da Lei de Responsabilidade Fiscal (LRF) deve ser analisado sob o ponto de vista da prevenção de riscos possíveis de serem previstos e não sobre o imprevisível, como demonstrado sobre a situação do Rio de Janeiro (peça 101, p. 36) ;
bh) Os recorrentes não podem ser penalizados por conta de decisões judiciais de 2016 e atos normativos de 2017 sequer cogitados até 2014, devendo a análise ser procedida segundo normas da época, sob pena de afronta ao princípio geral de Direito de irretroatividade das normas (peça 101, p. 37) ;
bi) Quanto aos custos para o Rio de Janeiro, em face das garantias honradas pela União, destaca-se que não é a honra das operações que implica custos, mas, sim, a inadimplência dessas operações que consubstancia a geração de encargos adicionais (peças 101, p. 37; e 102, p. 21) ;
bj) A existência de garantias sólidas assegura custos menores nas operações junto às instituições de crédito. Em não havendo essa segurança, as operações contratadas ficam sujeitas a encargos muitos mais elevados. Como amplamente conhecido, quanto melhor a garantia, menor o custo ou, como diz o mercado, o risco (peças 101, p. 37; e 102, p. 21) ;
bk) Na presença de garantias, mesmo em eventual inadimplência, os custos resultam menores, pois a honra da operação estanca encargos junto ao credor principal, bem como a ágil execução das respectivas contragarantias faz com que os custos também sejam diminuídos, pois fazem cessar os encargos do devedor. Os custos seriam muito maiores sem as garantias. No caso de haver cobrança judicial, seriam agregadas as custas judiciais e honorários decorrentes. Logo, é o contrário do que afirma o acórdão (peças 101, p. 37; e 102, p. 21-22) ;
bl) A garantia da União tem o papel fundamental de assegurar a higidez do sistema como um todo, na medida em que são exigidas contragarantias sólidas, suficientes e ainda com elevado grau de liquidez, com possível acionamento imediato pela União. Trata-se de eficaz desestímulo a qualquer tentativa de inadimplência do ente federado. A importância do oferecimento de garantias pela União é tão grande que a contratação de operações de crédito sem esse aval é vista como temerária, como demonstra reportagem da Folha de São Paulo do dia 7/2/2018, em que o Procurador Júlio Marcelo de Oliveira pede ao TCU que impeça os bancos públicos de liberarem empréstimos aos estados e municípios sem avais do Tesouro (peças 101, p. 37; e 102, p. 22) ;
bm) Ao contrário do que se infere do questionamento do TCU, a garantia é o melhor antídoto para qualquer tentativa de inadimplência, evitando-a, sendo interesse do país, haja vista que o não pagamento de empréstimos pelos entes federados constitui perda de credibilidade (peça 101, p. 38) ;
bn) De acordo com o relatório de garantias honradas pela União, elaborado pela STN, relativo ao ano de 2016 e disponível na internet e nos autos (peça 36) , entre 2005 e 2015, não houve necessidade de a União honrar compromissos decorrentes de garantias prestadas a entes da federação e entidades da Administração Indireta. Logo, durante todo o período administrado pelos recorrentes, nenhum centavo de garantais teve que ser honrado. Desconhecer esse fato é desconsiderar os eventos mais relevantes para qualquer análise fundamentada. É notória a ausência de prejuízo ao erário e, como consectário lógico, não há que se falar em aplicação de penalidade, entendimento consolidado desta Corte. Logo, mostrou-se legal a conduta dos responsáveis (peças 101, p. 38; e 102, p. 22-23) ;
bo) O acórdão recorrido considerou ter ocorrido erro grosseiro dos recorrentes ao sugerirem a excepcionalização objeto da auditoria, pela inobservância do dever de cuidado, atuando com culpa grave. Essa conclusão decorreu de interpretação do Tribunal ao disposto no artigo 28 da Lei de Introdução às Normas do Direito Brasileiro (LINDB) , inserido pela Lei 13.655/2018. Esse posicionamento ensejou multas às partes (peça 101, p. 38) ;
bp) Primeiramente, deve-se saudar o Tribunal por reconhece a inexistência de dolo na conduta dos recorrentes (peça 101, p. 38) ;
bq) Não pode ser considerada a ocorrência de erro grosseiro na conduta dos recorrentes de sugerir a excepcionalização de operações de crédito, conforme justificado acima. Os procedimentos e decisões ocorreram dentro dos padrões ordinários e consoante justificativas e pareceres técnicos devidamente embasados (peça 101, p. 39) ;
br) De acordo com o artigo 22, caput e respectivos parágrafos, da LINDB, inserido pela Lei 13.655/2018, na interpretação de normas sobre gestão pública, serão considerados os obstáculos e as dificuldades do gestor e as exigências das políticas públicas. Em decisão sobre a regularidade de conduta ou validade de ato ou contrato, ajuste, processo ou norma administrativa, serão consideradas as circunstâncias práticas que houverem imposto, limitado ou condicionado a ação do agente. Na aplicação de sanções, deve-se considerar a natureza e a gravidade da infração, danos que dela provierem para a administração pública, circunstâncias agravantes e atenuantes e os antecedentes do agente, além de se considerar as sanções de mesma natureza e relativas ao mesmo fato (peça 101, p. 39) ;
bs) As justificativas e os fatos apresentados nos recursos demonstram que os recorrentes adotaram todos os cuidados exigíveis para os atos praticados, visando o interesse público para benefício da população do Rio de Janeiro. Os supostos riscos para a União foram apontados apenas de forma hipotética, como se vê nos itens 27 e 28 do relatório do acórdão recorrido (peça 101, p. 39) ;
bt) O julgamento pela irregularidade das contas dos recorrentes com aplicação de multa não se coaduna com a legislação do Tribunal, apresentando-se desproporcional às conclusões expostas na decisão recorrida (peça 101, p. 39) ;
bu) Não se demonstrou ilegalidade do procedimento, dano ao erário, má-fé ou locupletamento dos recorrentes com as operações referidas. O suposto prejuízo ao Estado do Rio de Janeiro decorreu da inadimplência verificada por eventos imprevisíveis reconhecidos liminarmente pelo STF e não por conta da garantia da União, que reduziu os encargos do Estado nas operações (peças 101, p. 40; e 102, p. 21) ;
bv) Não se aplica aos recorrentes o conceito de culpa grave, pois não houve erro, muitos menos grosseiro, tendo os agentes praticado os atos com o devido cuidado, embasados em processos e análises técnicas. Mesmo que permanecesse alguma penalidade às partes, seria necessário considerar as circunstâncias atenuantes, em especial a significativa redução de contratos em que teria permanecido dúvidas do TCU, aplicando-se multas em grau mínimo previsto em lei (peças 101, p. 40; e 102, p. 21) ;
bw) Em momento algum o mérito das portarias que possibilitam a concessão de garantia  a entes classificados nas categorias "C" e "D" foi considerado ilegal ou irregular, já tendo o TCU se manifestado sobre a matéria. No Acórdão 3403/2012-TCU-Plenário, relatado pelo Ministro José Jorge, o TCU apenas determinou a manifestação do Ministério da Fazenda sobre possíveis riscos para as finanças estaduais e da União e possível inclusão nos normativos de novos mecanismos de limitação, seguindo entendimento da própria Semag. Entendeu que o montante de operações de crédito e de garantias apresentadas pela União era adequado, não proporcionando endividamento incompatível com os limites estabelecidos nos normativos do Ministério da Fazenda. Isso já afasta a ideia de suposto uso indiscriminado das garantias, ilegalidade e prejuízo ao erário. No Acórdão 2071/2014-TCU-Plenário, relatado pelo Ministro José Jorge, o Tribunal apenas recomendou o não encaminhamento de operações de crédito relativas às categorias "C" e "D", portanto, sem força cogente. Logo, não há ilegalidade na concessão de garantias pela União, mas sim cumprimento dos ditames das portarias do Ministério da Fazenda (peça 102, p. 5-8) ;
bx) As garantias oferecidas observaram o limite de 60% da Receita Corrente Líquida, estabelecido pela Resolução n. 48/2007 do Senado Federal, tendo atingido percentual de 34,9% apenas, no final de 2014, o que demonstra a legalidade dos procedimentos adotados (peça 102, p. 7-8) ;
by) As garantias concedidas observaram os limites de dívida consolidada líquida da Resolução/SF 40/2001, bem como os limites de comprometimento da RCL definidos pela Resolução/SF 43/2001 e de despesas de capital estabelecidos pelo artigo 167 da Constituição da República de 1988. Vê-se que a análise e concessão de garantias para operações de crédito de estados e municípios envolve a verificação de várias condicionantes legais. Não se trata de subjetividade ou do uso indiscriminado do permissivo legal, o que carece até mesmo de lógica técnico-jurídica, pois, se a lei permite, a conduta natural do servidor público é utilizar o permissivo quando se deparar com situação que se enquadra nas condições legais. Logo, tendo em vista o cumprimento da legislação, devem ser afastadas as penalidades imputadas às partes, sob pena de punir o cidadão por agir dentro dos limites do ordenamento (peça 102, p. 9-10) ;
bz) A análise dos pedidos de concessão de garantias envolvia a verificação objetiva do cumprimento das condições regulamentares e avaliação sobre a capacidade de pagamento dos entes solicitantes, sendo que todos os requerimentos são submetidos à análise técnica da Secretaria do Tesouro Nacional (STN) , onde os interessados podem sanear dúvidas. O pleito somente tem seguimento após cumprir todos requisitos legais pertinentes, havendo vários pareceres técnicos no órgão e manifestações jurídicas da Procuradoria-Geral da Fazenda Nacional (PGFN) (peça 102, p. 10) ;
ca) O encaminhamento dos recorrentes detinha alicerce prévio, não sendo razoável pretender que os recorrentes reavaliassem técnica e juridicamente todos os processos que lhe eram submetidos, sob pena de desconsiderar a desconcentração administração e a presunção de validade dos atos administrativos. Não havia motivo para os dirigentes máximos questionassem os posicionamentos anteriores dos órgãos técnicos, os quais se embasavam nos critérios legais e regulamentares que permitem a concessão de garantia da União Federal a operações de créditos dos Estados e municípios, não se exigindo deles conduta diversa (peça 102, p. 11-12) ;
cb) A ilegalidade estaria no caso de os recorrentes sugerirem a negativa de aval da União Federal às operações de crédito, mesmo diante da verificação técnica e jurídica da conformação do caso concreto à lei (peça 102, p. 12) ;
cc) O Tribunal já se manifestou em diversas oportunidades sobre situações nas quais o gestor agiu devidamente calcado em pareceres técnicos e jurídicos, afastando qualquer tipo de punição, conforme exemplos da jurisprudência da Casa. A Corte reconhece que as autoridades superiores não podem ser responsabilizadas por todos os atos de gestão de seus subalternos, sob pena de a desconcentração dos serviços perder a razão de ser (peça 102, p. 12-13) ;
cd) Não se trata sequer de irregularidades, pois os pareceres técnicos e jurídicos avaliaram a aderência objetiva dos casos às hipóteses legais e regulamentares, não existindo questionamento da Semag sobre a correção do mérito de cada análise realizada, além de não ser possível prever a crise organizacional e financeira do Estado do Rio de Janeiro. Logo, deve-se reconhecer a boa-fé dos recorrentes (peça 102, p. 13 e 23) ;
ce) Mesmo que a Copa do Mundo de 2014 e as Olimpíadas de 2016, por si só, já justificassem o tratamento diferenciado a ser dados aos investimentos em infraestrutura desencadeados de forma geral pelo Estado do Rio de Janeiro, deve-se ter em mente que todas as autorizações de garantias estão plenamente em conformidade com os ditames legais, devendo a análise desta Corte se embasar no estrito cumprimento da legislação. Os Grandes Eventos reforçam a correção da conduta dos recorrentes. Mesmo que algumas operações não mencionassem expressamente esses acontecimentos, é intuitivo perceber que todos os investimentos em infraestrutura realizados pelo Estado do Rio de Janeiro, à época, visavam viabilizar a realização da Copa e dos Jogos Olímpicos (peça 102, p. 15) ;
cf) Todas as operações de crédito que embasaram a divergência de entendimento entre técnicos na Semag, que culminou na aplicação de penalidades às partes, contribuíram efetivamente para a realização da Copa do Mundo de 2014 e das Olímpiadas de 2016, mesmo aquelas relacionadas à melhoria fiscal e da gestão pública, aspectos inegavelmente importantes para a consecução dos eventos em tela. Logo, impõe-se a modificação do julgado recorrido (peça 102, p. 15-16) ;
cg) As categorias "C" e "D" não significavam que o ente não conseguiria arcar com seus compromissos, sendo que há condições elencadas nas portarias do Ministério da Fazenda para viabilizar a concessão de garantias nesses atos. O Rio de Janeiro permaneceu em dia com suas obrigações até 2014, mas, já em 2015 e 2016, sem que fosse possível prever, a situação financeira do Estado começou a sofrer impactos negativos, o que ensejou até mesmo a retirada do Grau de Investimento pelas agências de rating (peça 102, p. 17) ;
ch) Não se pode alegar que a excepcionalização não deveria ter sido feita ou se teria havido falta de zelo na análise. Se mesmo classificado nas categorias "C" e "D", tendo atendido os requisitos das portarias do Ministério da Fazenda, é patente que o encaminhamento da garantia pela União Federal deveria ser positivo. Não havia razão para negar a autorização, o que consistiria em ilegalidade (peça 102, p. 18-19) ;
ci) O relatório de auditoria da Semag também aborda operações de crédito contraídas pelo Estado do Rio de Janeiro em 2015 e 2016, com aval da União, sendo que, nesse caso, diferentemente dos eventos de 2011 a 2014, os técnicos consideraram as circunstâncias analíticas suficientes para justificar o tratamento excepcional. Mas como se pode notar em quadro comparativo presente no recurso de Guido Mantega, os fundamentos analíticos dos dois conjuntos são exatamente os mesmos. As duas situações envolvem o cumprimento das condições estabelecidas nas portarias do Ministério da Fazenda, de modo que, ao questionar a operação de 2014 e aceitar a operação de 2016, a unidade técnica está, na verdade, afirmando que, em 2014, não havia capacidade de pagamento, mas, em 2016, sim, o que carece de lógica (peças 12, 22 e 102, p. 19-20) ;
cj) A imprevisibilidade da queda drástica da situação financeira do Estado do Rio de Janeiro era clara. Não se pode, em 2019, afirmar que as operações de crédito contraídas entre 2011 e 2014 não poderiam ser avalizadas pela União, porque o Estado do Rio de Janeiro não detinha capacidade de pagamento suficiente (peça 102, p. 21) ;
ck) Os recorrentes jamais se desviaram da legalidade, tendo buscado sempre o atendimento do interesse público, não tendo havido infração à norma legal ou regulamentar capaz de justificar a aplicação de eventual penalidade (peça 102, p. 23) ;
cl) Tendo em vista a boa-fé dos recorrentes, a multa que lhes foi aplicada deve ser afastada, posicionamento pacífico na jurisprudência do TCU e em consonância com os ditames da LINDB, que permite responsabilização pessoal do agente por suas decisões ou opiniões técnicas, apenas em caso de dolo ou erro grosseiro (peça 102, p. 23-24) .
	Análise
5.2.	Os argumentos dos recorrentes merecem prosperar. Na concessão de aval e garantia em operações de crédito a Estados, Distrito Federal e Municípios, o gestor federal deve atentar para a capacidade de pagamento do ente pleiteante, em respeito à responsabilidade na gestão fiscal. Deve-se reconhecer, contudo, que o Senado Federal tem prerrogativa para disciplinar hipóteses de concessão excepcional de garantia a entes subnacionais em dificuldades financeiras, a exemplo das operações de crédito destinadas ao financiamento de infraestrutura para a realização da Copa do Mundo FIFA 2014 e dos Jogos Olímpicos e Paraolímpicos de 2016 e projetos de investimento para a melhoria da administração das receitas e da gestão fiscal, financeira e patrimonial.
5.3.	Primeiramente, é importante destacar os contornos das audiências dos recorrentes (peças 51-52) , em relação às irregularidades tratadas nos autos, apresentando a oitiva do Ministro de Estado da Fazenda, que pouco se diferencia da notificação do Secretário do Tesouro Nacional (peça 51) :
Audiência do Sr. Guido Mantega, Ministro de Estado da Fazenda, entre 2011 e 2014, para que apresente, no prazo de quinze dias, razões de justificativa quanto à excepcionalização de operações de crédito, entre o período de 2011 e 2014, prevista nos termos do art. 7º, § 1º, da Portaria-MF 89, de 25/4/1997, com redação dada pela Portaria-MF 276, de 23/10/1997, e do art. 11 da Portaria-MF 306, de 10/9/2012, mesmo diante da evidente deterioração da capacidade de pagamento do estado do Rio de Janeiro. Fato que colocou em risco a adimplência do estado, ante a possibilidade futura de o ente ter que arcar com elevados custos, o que se verificou na prática, visto que todas as operações do Rio de Janeiro excepcionalizadas pelo responsável entre 2011 e 2014 tiveram parcelas honradas pela União entre o 2º quadrimestre de 2016 e o 1º quadrimestre de 2017, o que redundou em elevados custos para o estado do Rio de Janeiro, que teve que pagar somente a título de juros de mora nas operações de crédito internas o valor de R$ 88,5 milhões, que equivale a 6,5% do valor total das parcelas no vencimento, que foi de R$ 1,38 bilhão, considerando um prazo médio de 18,9 dias entre a data do vencimento das parcelas e a data da honra pela União.
5.4.	Note-se, então, que os recorrentes foram ouvidos em razão do tratamento excepcional em concessões de garantia sobre operações de crédito, entre o período de 2011 a 2014, mesmo diante da evidente deterioração da capacidade de pagamento do Estado do Rio de Janeiro, ou seja, fatos relacionados especificamente à situação daquele ente subnacional, no período demarcado, anterior à Copa do Mundo de 2014 e aos Jogos Olímpicos Rio 2016. Destaque-se que esse ponto decorreu do "Achado 2" do relatório de auditoria da Secretaria de Macroavaliação Governamental (Semag) (peça 47, p. 12-14) .
5.5.	Verifica-se que os responsáveis não foram ouvidos, de forma específica, em razão de irregularidades na aplicação dos normativos atinentes à concessão de garantias, previstos no artigo da 10 Portaria/MF 306/2012, que serão discutidos com maior profundidade a seguir, mas sim em razão de terem avalizado operações de crédito a estado com baixa capacidade de pagamento. Os vícios nesses critérios foram apontados, de forma inédita, inicialmente, pelo Ministério Público junto ao TCU (peça 75) . 
5.6.	Entretanto, esse ponto, ao final, restou como crucial para a aplicação de penalidades às partes, como se extrai da leitura de trechos do voto condutor da deliberação recorrida, transcritos abaixo, tendo o julgador incorporado aos fundamentos das deliberações os pareceres da subunidade técnica (peça 76) , da unidade técnica (peça 77) e do Ministério Público junto ao TCU (peça 85) :
	13. No entanto, conforme destacado pelo MPTCU, não há nos autos elementos que indiquem que a avaliação da relevância do projeto para o governo federal fosse realizada de forma clara e objetiva. Essa situação, em que não havia instrumentos formais e/ou critérios objetivos para proceder à avaliação acerca da relevância, para o governo federal, do projeto ao qual seriam destinados os recursos provenientes da operação de crédito a ser garantida pela União, é confirmada pelas informações encaminhadas pela STN no âmbito do TC 039.151/3012-3, em sua peça 40, p. 2:
 (...) 
	14. Além disso, é possível perceber que não havia excepcionalidade. Sob o argumento da discricionariedade que a portaria autorizava aos gestores, todas as operações entre C+ a D- foram consideradas elegíveis pelos responsáveis, situação que demonstra que a norma não era, de fato, aplicada. O que deveria ser exceção tornou-se regra, trazendo riscos à higidez fiscal da União.
	(...) 
18. Pelo que foi verificado ao longo do processo, é possível concluir que Guido Mantega e Arno Augustin agiram, no mínimo, com culpa grave na excepcionalização de todas as operações com o estado do Rio de Janeiro, quando o ente não atendia aos requisitos da portaria do Ministério da Fazenda, desconsiderando, também, as demais normas de responsabilidade fiscal.
5.7.	Ao mesmo tempo em que não se pode apontar vício no julgado, por ausência de contraditório e ampla defesa, pois o Ministério da Fazenda, por meio da Secretaria do Tesouro Nacional teve vista dos autos após a manifestação do órgão ministerial (peças 86-87) , constata-se fragilidade e contradição na fundamentação colocada no voto condutor da deliberação recorrida, em relação a esse ponto, sobretudo ao cotejá-la com a documentação constante dos autos e as manifestações da unidade técnica, as quais também integram a os fundamentos do julgado.
5.8.	Para tanto, cabe, inicialmente, delinear as regras constitucionais, legais e normativas que disciplinam a concessão de garantias a operações de crédito internas e externas pela União a estados e municípios.
5.9.	Nessa linha, de acordo com o inciso VIII do artigo 52 da Constituição Federal, compete privativamente ao Senado Federal, dispor sobre limites e condições para a concessão de garantia da União em operações de crédito externo e interno.
5.10.	Além disso, o artigo 163, em seu inciso III, da Constituição Federal, atribui à Lei Complementar a disciplina sobre a concessão de garantias pelas entidades públicas, sendo que que coube à Lei Complementar 101/2000 (Lei de Responsabilidade Fiscal) o atendimento do diploma constitucional.
5.11.	Nos termos do caput do artigo 40 da Lei de Responsabilidade Fiscal (LRF) , os entes poderão conceder garantia em operações de crédito internas ou externas, observados o disposto naquele dispositivo, as normas que tratam da contratação de operações de crédito e, no caso da União, também os limites e as condições estabelecidos pelo Senado Federal.
5.12.	Diante disso, o Senado Federal editou a Resolução/SF 43/2001, que dispõe sobre as operações de crédito interno e externo dos estados, do Distrito Federal e dos municípios, inclusive, concessão de garantias, seus limites e condições de autorização. 
5.13.	O artigo 23 da Resolução/SF 43/2001 dispõe sobre o necessário conteúdo dos pedidos de autorização para a realização de operações de crédito interno ou externo de interesse dos estados, do Distrito Federal e dos municípios, que envolvam aval ou garantia da União, quais sejam:
I - exposição de motivos do Ministro da Fazenda, da qual conste a classificação da situação financeira do pleiteante, em conformidade com a norma do Ministério da Fazenda que dispõe sobre a capacidade de pagamento dos Estados, do Distrito Federal e dos Municípios;
II - pareceres da Procuradoria-Geral da Fazenda Nacional e da Secretaria do Tesouro Nacional, do Ministério da Fazenda, em conformidade com os procedimentos estabelecidos pela legislação que regula a matéria;
III - documentação de que trata o art. 21
5.14.	Assim, diferentemente do que afirmam os recorrentes, desde a autorização da própria operação de crédito, a capacidade de pagamento do ente a ser avalizado tem, de fato, relevância na análise dos pedidos, havendo, por óbvio, que ser considerada na concessão da própria garantia. Não se faz necessário sequer evocar os normativos produzidos em 2017, para ratificar esse posicionamento.
5.15.	Ao contrário. A análise da capacidade do tomador de empréstimo em honrar as dívidas contraídas constitui princípio fomentado pela Conferência das Nações Unidas sobre Comércio e Desenvolvimento (UNCTAD) e endossado pelo Brasil, como forma de garantir a saúde financeira do próprio mutuário e dos demais credores dele. Nesse sentido, cabe transcrever trecho sobre a matéria constante do relatório do Acórdão 2071/2014-TCU-Plenário, relatado pelo Ministro José Jorge:
A resolução anual sobre dívida externa da Assembleia Geral das Nações Unidas tem repetidamente ressaltado a importância de promover a responsabilidade de emprestadores e tomadores de dívidas soberanas. Em dezembro de 2010, enfatizou a necessidade de credores e devedores de compartilhar responsabilidades a fim de prevenir situações insustentáveis de dívida e encorajou os estados membros, as instituições de Bretton Woods, bancos de desenvolvimento regional e outras relevantes instituições multilaterais de financiamento ao aprofundamento das discussões com a Iniciativa da Conferência das Nações Unidas sobre Comércio e Desenvolvimento (UNCTAD) para promover a responsabilidade de emprestadores e tomadores de dívida soberana.
Como consequência, a UNCTAD lançou em 2009 o projeto para promoção da responsabilidade de operações de empréstimos soberanos. Esse projeto busca, dentre outras coisas, desenvolver um conjunto de princípios para promover a responsabilidade em empréstimos soberanos. O conjunto de quinze princípios foi aberto para endosso em abril de 2012. O Brasil endossou o documento em 22 de abril de 2012 (p. 8) . Os sete primeiros princípios dizem respeito às responsabilidades dos emprestadores/credores e do 8º ao 15º, às responsabilidades dos tomadores/devedores.
Vale ressaltar brevemente o que dispõem os princípios 4 e 11.
O princípio 4 refere-se à decisão responsável de crédito por parte do credor, indicando que este deve fazer uma análise realista sobre a capacidade do tomador do empréstimo em honrar com o serviço da dívida baseada na melhor informação disponível. Implica este princípio que, emprestar além da capacidade de pagamento do devedor não apenas tem o risco de inadimplência em relação ao próprio empréstimo mas pode afetar adversamente a posição dos demais credores daquele devedor soberano. E ainda, as decisões são criticamente dependentes da disposição dos devedores soberanos em providenciar informações tempestivas e precisas.
O princípio 11, pelo lado do devedor, complementa o princípio 4 e refere-se à evidenciação e publicação das informações, indicando que os devedores têm a responsabilidade de evidenciar informação precisa e integral sobre sua situação econômica e financeira que sejam relevantes para a situação de seu endividamento. Implica este princípio que se dos credores é esperado que assumam os riscos das decisões de crédito, a eles devem ser dadas as informações requeridas para uma adequada análise de risco antes de se concretizar a operação. Para isso, os devedores devem tornar pública sua situação financeira e econômica
5.16.	Além disso, como afirma o Diretor da Subunidade na Semag (peça 76, p. 5) , a análise da capacidade de pagamento do tomador do crédito ao fornecer garantia em operações de crédito está inserida na materialização do princípio da responsabilidade na gestão fiscal, previsto no §1º do artigo 1º da LRF, ao constituir prevenção de riscos capazes de afetar as contas públicas. Isso é verdadeiro tanto pela ótica do tomador, ao impedir o comprometimento das finanças do ente com pagamentos de juros e dificuldades em obter novos empréstimos, quanto pela ótica da União, que poderá suportar os encargos dos débitos não quitados, mesmo havendo contragarantias estabelecidas.
5.17.	Assim, tendo em vista o disposto no artigo 23 da Resolução/SF 43/2001 e o postulado da responsabilidade na gestão fiscal, corroborados por princípios internacionais regem a gestão responsáveis de operações de empréstimos, a análise da capacidade de pagamento do ente pleiteante de garantia ou aval da União é elemento essencial a ser considerado nos procedimentos da União.
5.18.	O Senado Federal, órgão competente para matéria, com a inserção, por intermédio da Resolução n. 9/2017, do artigo 9º-A na Resolução 48/2007, que estabelece limites e condições para a concessão de garantia da União em operações de crédito externo e interno, buscou esclarecer as condições para concessão de garantias pela União. 
5.19.	Para tanto, o órgão criou intralimite anual das garantias concedidas pela União, que observará, entre outros fatos, a capacidade de pagamento dos entes da Federação, conforme metodologia definida em portaria do Ministério da Fazenda e aplicada pela Secretaria do Tesouro Nacional.
5.20.	O Ministério da Fazenda, por meio da Portaria/MF 501, de 23/11/2017, regulamentou esses dispositivos e detalhou a análise da capacidade de pagamento dos entes subnacionais, de modo a classifica-los e auxiliar a União na decisão sobre as operações de crédito elegíveis à concessão de garantias pela União.
5.21.	Assim, esses dispositivos puderam estruturar a aplicação do conceito de capacidade de pagamento como item a ser analisado na concessão de garantias a Estados, Distrito Federal e Municípios, nos moldes em que foi concebido na Resolução/SF 43/2001 e tendo em vista os princípios aplicáveis.
5.22.	Ressalte-se que a análise da capacidade de pagamento para concessão de aval e garantia a entes subnacionais, no período considerado na auditoria da Semag, era regida, sobretudo, pela Portaria/MF 306/2012, cujos dispositivos serão usados na presente análise. A norma revogou a Portaria/MF 89/1997, que continha texto similar; e, posteriormente, foi revogada pela citada Portaria/MF 501/2017.
5.23.	De acordo com o §1º do artigo 1º da Portaria/MF 306/2012, a análise da capacidade de pagamento indicará a classificação da situação fiscal do pleiteante e terá por finalidade subsidiar a concessão de aval ou garantia da União em operação de crédito interna ou externa de interesse de Estado, do Distrito Federal e de Município.
5.24.	Nos termos do artigo 2º do referido diploma, a metodologia da análise da capacidade de pagamento está estruturada em duas etapas, quais sejam:
I - 1ª Etapa - classificação da situação fiscal associada ao risco de crédito, tendo como parâmetros indicadores econômico-financeiros; e 
II - 2ª Etapa - enquadramento da operação pleiteada em sua correspondente situação fiscal, tendo como parâmetros o indicador de endividamento e o indicador de serviço da dívida.
5.25.	A situação fiscal do ente será determinada pela pontuação resultante da média ponderada explicitada por fórmula que se utiliza de diversos indicadores econômico-financeiros, como serviço da dívida e despesa com pessoal e encargos sociais na Receita Corrente Líquida. 
5.26.	Nos termos do artigo 4º do normativo, a pontuação obtida possibilitará a classificação da situação fiscal associada ao risco de crédito de estados, Distrito Federal e de municípios, desde "A+" até "D-", em ordem decrescente da qualidade da situação fiscal e crescente de risco de crédito, conforme tabela constante do normativo. 
5.27.	No caso da classificação "A+", a situação fiscal é excelente e o risco de crédito é quase nulo, enquanto que, na classificação "D-", a situação é de desequilíbrio fiscal, passando por categorias intermediárias de A até D.
5.28.	De acordo com o artigo 8º, inciso I, da Portaria/MF 306/2012, o ente subnacional teria a capacidade de pagamento atestada pela Secretaria do Tesouro Nacional se a classificação da situação fiscal dele estiver entre "A+" e "B-", dentre outros requisitos. Caso classificado entre "C+" e "D-", sequer se realiza a Segunda Etapa de enquadramento tendo como parâmetro indicadores de endividamento e serviço da dívida.
5.29.	Assim, pode-se constatar que, como regra, a capacidade de pagamento é elemento bastante importante a ser considerado pela União ao conceder aval ou garantia em operações de crédito a ente subnacionais, haja vista o risco de crédito envolvido. Diante disso, apesar de estarem corretos os recorrentes ao afirmarem que a "Tabela 2" elaborada pela unidade técnica (peça 75, p. 8) não reproduz exatamente o quadro contido no artigo 4º da Portaria/MF 306/2012, a ideia colocada pela Semag tem lógica jurídica razoável, como regra. 
5.30.	Para pleiteante classificado como "A+", portanto com situação fiscal excelente e risco de crédito quase nulo, as operações estariam, de fato, aptas a concessão de garantia. De outro lado, entes em desequilíbrio fiscal, portanto com altíssimo risco de crédito, estariam, em princípio, impedidos de receberem garantia do ente federal, não havendo hipóteses excepcionais. Trata-se de gestão fiscal cuidadosa do gestor federal ao não submeter o patrimônio federal a possíveis prejuízos.
5.31.	Destaque-se que a Secretaria do Tesouro Nacional, após realizar os procedimentos de análise da situação fiscal do Estado do Rio de Janeiro nos diversos pedidos de concessão de garantia nos exercícios de 2011 a 2014 classificou o ente nas categorias "C" e "D" (peça 29) . 
5.32.	Cabe consignar, por oportuno, que, tendo em vista que o órgão do Ministério da Fazenda tem metodologia própria para categorizar os entes subnacionais e atestar-lhes a capacidade de pagamento, não há sentido nos argumentos dos recorrentes quanto as análises de agências de risco, com atribuição de "Grau de Investimento" ao Rio de Janeiro, as quais, por óbvio, não poderiam se sobrepor à observação do próprio órgão governamental, com dados confiáveis e proximidade com as problemáticas internas do país. Além disso, diante de avaliações divergentes, a postura conservadora constitui princípio basilar do gestor do orçamento público.
5.33.	As discussões ocorridas até o momento dariam ensejo à constatação de irregularidades na concessão de garantias a ente com clara incapacidade de pagamento, o que ensejaria risco altíssimo de inadimplência e, por conseguinte, execução de garantias e, posteriormente, contragarantias, com possíveis prejuízos à União. Diante desse quadro, seria de se pressupor negativa do ente federal aos avais.
5.34.	Entretanto, a Portaria/MF 306/2012, que está com consonância com o disposto no inciso I do artigo 23 da Resolução/SF 43/2001, previu, em seu artigo 11, transcrito abaixo, hipótese excepcional de concessão de garantias da União a operações de crédito aos entes subnacionais, mesmo com baixa capacidade de pagamento.
Art. 11. A exclusivo critério do Ministro da Fazenda, e em caráter excepcional, poderão ser consideradas elegíveis para a concessão de garantia da União, operações de crédito que observem, cumulativamente, as seguintes condições: 
a) contem com contragarantias do tomador, consideradas suficientes e idôneas pela União; 
b) os recursos correspondentes sejam destinados a projeto considerado relevante para o Governo Federal; e 
c) contem com recursos suficientes do tomador, devidamente demonstrados, compatíveis com sua situação fiscal, para o atendimento das contrapartidas a seu cargo.
5.35.	Assim, o Ministro da Fazenda poderia eleger, excepcionalmente, determinadas operações para concessão de garantia pela União, desde que cumpridas as condições enumeradas, consubstanciadas na previsão de contragarantias, destinação dos recursos a projeto de relevância para o Governo Federal e existência de recursos suficientes do tomador para o atendimento das contrapartidas acordadas. 
5.36.	Além disso, tendo por base a análise dos auditores (peça 75) , do Diretor da Subunidade da Semag (peça 76) e do MPTCU (peça 85) , utilizados como razões de decidir pelo Tribunal, estão inseridos no contexto do tratamento excepcional as operações de crédito destinadas ao financiamento de infraestrutura para a realização da Copa do Mundo FIFA 2014 e dos Jogos Olímpicos e Paraolímpicos de 2016 e de projetos de investimento para a melhoria da administração das receitas e da gestão fiscal, financeira e patrimonial.
5.37.	O tratamento excepcional nesses casos se justifica, conforme análise dos técnicos, em razão de essas operações tem sido excluídas até mesmo dos limites exigidos para contratação, serviço da dívida e montante da dívida consolidada, nos termos dos incisos I e IV do §3º do artigo 7º da Resolução/SF 43/2001, incluídos pelas Resoluções/SF 19/2003 e 45/2010, respectivamente.
§3º São excluídas dos limites de que trata o caput as seguintes modalidades de operações de crédito:  (Redação dada pela Resolução n.º 19, de 2003) 
I - contratadas pelos Estados e pelos Municípios com a União, organismos multilaterais de crédito ou instituições oficiais federais de crédito ou de fomento, com a finalidade de financiar projetos de investimento para a melhoria da administração das receitas e da gestão fiscal, financeira e patrimonial, no âmbito de programa proposto pelo Poder Executivo Federal; (Incluído pela Resolução n.º 19, de 2003) 
 (...) 
IV - destinadas ao financiamento de infraestrutura para a realização da Copa do Mundo FIFA 2014 e dos Jogos Olímpicos e Paraolímpicos de 2016, autorizadas pelo Conselho Monetário Nacional (CMN) . (Incluído pela Resolução n.º 45, de 2010) 
5.38.	Por certo, esses dois pontos foram considerados diretamente pelo legislador como relevantes para o Governo Federal ao ponto de permitirem maior endividamento dos entes subnacionais, haja vista os benefícios advindos da consecução dos referidos objetos.
5.39.	A melhoria da administração das receitas e da gestão fiscal, financeira e patrimonial possibilita retornos imediatos em recursos, garantindo-se a saúde financeira do tomador do crédito e, por conseguinte, a quitação tempestiva das dívidas.
5.40.	Já a Copa do Mundo FIFA 2014 e os Jogos Olímpicos e Paraolímpicos de 2016 constituíram compromisso assumido ao Brasil como Nação, sendo responsabilidade de todos os entes envolvidos e não apenas do estado onde se realizaria a competição.
5.41.	Diante disso, não teria sentido o Senado Federal possibilitar maior endividamento tendo por base essas hipóteses e a União impedir a concessão de garantias às operações de crédito envolvidas. 
5.42.	É no tratamento excepcional concedido a operações de crédito realizadas pelo Estado do Rio de Janeiro, no período de 2011 a 2014, que reside a controvérsia essencial do processo ora em debate.
5.43.	Os auditores da Semag consideraram que o tratamento excepcional às operações de crédito do Rio de Janeiro analisadas se justificou, em razão da realização dos eventos esportivos ocorridos em 2014 e 2016 (peça 75, p. 15) :
88.	 Com relação a essas operações, entende-se que a atuação do gestor deva ser vista com alguma flexibilidade, ante a impossibilidade de realização desses eventos. Nesse sentido, cabe ressaltar a alteração na Resolução-SF 43/2001, dada pela Resolução-SF 45/2010, que passou a permitir, por exemplo, que o limite de 16% da receita corrente líquida para o montante global das operações, bem como o limite de 11,5% da receita corrente líquida para amortização de juros e encargos de operações de crédito pudessem ser ultrapassados caso as operações de crédito fossem destinadas ao financiamento de infraestrutura para realização da Copa do Mundo de Futebol 2014 e dos Jogos Olímpicos e Paraolímpicos de 2016.
89.	Feitas essas considerações, entende-se que a necessidade de realização dos eventos, flexibilizada, inclusive, por alterações nos limites de endividamento dos entes, justifica as excepcionalizações concedidas pelo Sr. Guido Mantega para as operações internas destinadas às olimpíadas e à copa do mundo.
90.	 No que se refere as demais operações internas, entende-se que, ainda que não tenha havido negativas às excepcionalizações dessas operações entre 2011 e 2014, seja considerada a discricionariedade do gestor ante o cumprimento das condições do art. 7º, § 1º, da Portaria-MF 89, de 25/4/1997, e, posteriormente, do art. 11 da Portaria-MF 306, de 10/9/2012, sendo válido ressaltar que as demais operações internas, ainda que não tenham a descrição do objeto relacionada à copa do mundo e às olímpiadas, indiretamente podem tratar de benfeitoria útil à realização desses eventos, como, por exemplo, a prevista no contrato 0976 PGFN-CAF, no valor de R$ 3 bilhões (peça 12, p. 181) , que trata da implantação da linha 4 do metrô do Rio de Janeiro.
5.44.	O Diretor da subunidade técnica, seguido pelo titular da unidade (peça 77) e pelo MPTCU (peça 85) , por sua vez, concordou em parte com os auditores, mas considerou o tratamento excepcional para parcela das operações de crédito com garantia da União como injustificado, por não haver vínculo expresso com os Grandes Eventos ou com a melhoria da gestão fiscal (peça 76, p. 2-3) :
9. Somando-se as operações de crédito garantidas pela União, cujos recursos seriam destinados à realização da Copa do Mundo 2014 e dos Jogos Olímpicos 2016, com aqueles que seriam destinados à melhoria da gestão fiscal, chega-se a um montante de 85,6%, para os quais se pode considerar justificado o tratamento excepcional que receberam na concessão da garantia da União.
10. Entretanto, o mesmo não se aplica às demais operações, nas quais não se identificou vínculo expresso aos grandes eventos nem à melhoria da gestão fiscal, que somam R$ 3,9 bilhões. Das vinte operações garantidas pela União ao Estado do Rio de Janeiro, que tiveram parcelas honradas pela União a partir de 2016, em sete delas não se verifica vínculo com os eventos da Copa do Mundo ou Jogos Olímpicos e Paraolímpicos. Quanto a estas sete operações, não se devem acolher as razões de justificativa dos responsáveis Sr. Guido Mantega e Sr. Arno Hugo Augustin Filho.
5.45.	O ilustre representante do parquet especializado discorreu, também, sobre a ausência de motivação quanto à relevância do projeto para o governo federal, prevista no art. 7º da Portaria/MF 89/1997 (alterado pela Portaria/MF 276/1997) e no o art. 11 da Portaria/MF 306/2012 (revogada pela Portaria MF 501/2017) , ponto que será discutido, com profundidade, à frente.
5.46.	Entretanto, ao se debruçar sobre todos os processos desconsiderados na análise do Diretor da subunidade técnica e do MPTCU, cujas informações estão resumidas no anexo à instrução de peça 76 e em tabela constante do recurso de Arno Hugo Augustin Filho (peça 101, p. 15-16) , conclui-se pela necessária retomada do posicionamento dos auditores da Semag e em concordância com os recorrentes.
5.47.	Constata-se, em consonância com os técnicos e com os ora recorrentes, que é bastante dificultoso desconsiderar as sete operações excluídas pelo Tribunal do contexto de excepcionalidade construído pela própria Corte, ao se pensar de forma ampla os Grandes Eventos ocorridos em 2014 e 2016 e a melhoria da gestão fiscal do Estado do Rio de Janeiro. Para tanto, cabe analisar, individualmente, os processos questionados pelo Diretor e pelo Tribunal.
5.48.	O Processo 17944.000233/2012-05 (peça 17, p. 13-38) trata de operação de crédito externo entre o Governo do Estado do Rio de Janeiro e a Corporação Andina de Fomento (CAF) , firmado em 2012, com a finalidade de financiar parte do Programa de Melhorias e Implantação da Infraestrutura Viária do Rio de Janeiro (Provias) .
5.49.	Note-se que é sobremaneira difícil dissociar recursos em que na documentação contenha expressa menção à Copa do Mundo de 2014 e aos Jogos Olímpicos, de outros valores, os quais, do mesmo modo, destinavam-se à infraestrutura do Estado do Rio de Janeiro, em período exatamente prévio aos Grandes Eventos. Por óbvio, a melhoria do sistema viário do estado nos anos de 2012 a 2014 tem estreita relação com a realização dos torneios, de modo a auxiliar o trânsito de veículos naquele ente, reconhecidamente caótico, fato que poderia trazer prejuízos à realização das competições.
5.50.	Arno Hugo Augustin Filho se utilizou desse argumento para justificar a excepcionalidade da garantia concedida à operação de crédito (peça 17, p. 20) :
Considerando as ponderações acima apresentadas, elevo a matéria à apreciação superior, com a sugestão de que seja concedida excepcionalidade por parte do Sr. Ministro da Fazenda, nos termos da Portaria MF n° 276, de 23.10.97, com o entendimento de que a operação pleiteada enquadra-se dentro dos pressupostos condicionantes, tendo em vista que: a) o Estado ofereceu contragarantias suficientes e idôneas; b) que o programa foi aprovado pela COFIEX e é de relevância para o Governo Federal, uma vez que o mesmo dará suporte ao Estado do Rio de Janeiro visando à complementação das obras de melhorias substanciais na rede viária produtiva do Estado e atendendo, ainda, às rodovias da rede turística; e, c) o referido Programa conta com recursos para a contrapartida por parte do Estado, conforme consta na Declaração do Chefe do Poder Executivo do Estado do Rio de Janeiro (fls. 226/227) . (Grifos acrescidos) 
5.51.	Deve-se ressaltar, ainda, que essa operação de crédito foi objeto de Solicitação do Senado Federal para que esta Corte realizasse o acompanhamento da aplicação dos valores recebidos (TC Processo 021.496/2012-9) . 
5.52.	O Tribunal, por meio do Acórdão 3260/2013-TCU-Plenário, relatado pela Ministra Ana Arraes, juntado aos autos (peça 17, p. 28-38) , apesar de considerar não ser competência desta Corte a fiscalização da aplicação dos valores, posto que se incorporam ao patrimônio do ente subnacional, debruçou-se sobre toda a documentação envolvida na operação de crédito, incluindo-se as garantias, e concluiu, por intermédio do item 9.2.1 integrante da parte dispositiva do julgado, apesar das ressalvas:
9.2.1. este Tribunal analisou a documentação relativa à operação de crédito externo autorizada pela Resolução SF 30/2012 e verificou que, quanto aos aspectos legais, as providências necessárias para contratação e para a garantia da União foram tomadas; 
5.53.	Logo, o Tribunal considerar regular a documentação naqueles autos e irregular no presente processo se mostra contraditório e fere o postulado da Coisa Julgada Administrativa, sobretudo, ao se identificar que o objeto da contratação de crédito está em consonância com as excepcionalidades consideradas pela própria Corte.
5.54.	No mesmo contexto está o Processo 17944.000234/2012-41 (peças 9, p. 210-2015; e 10, p. 1-52) , que tratou de operação de crédito externo, com garantia da União, entre o Governo do Estado do Rio de Janeiro e a Corporação Andina de Fomento, no valor de US$ 200.000.000,00, destinados ao financiamento do Programa Obras Complementares do Arco Metropolitano do Rio de Janeiro, nos seguintes termos (peça 9, p. 210) :
3. O Programa obras Complementares do Arco Metropolitano do Rio de Janeiro visa ) V promover a interligação das rodovias federais BR-116, BR-040, BR-1 01 e BR-493 e circundar a cidade do Rio de Janeiro. O programa irá contribuir para a reestruturação espacial e urbana da periferia metropolitana, por meio da implantação de infraestrutura viária, interligando importantes equipamentos de infraestrutura logística e industrial, tais como: o Porto de Itaguaí, o complexo petroquímico de ltaboraí-COMPERJ, a Refinaria de Duque de Caxias-REDU C, além de atrair parte significativa do tráfego de cargas da região metropolitana do Rio de Janeiro.
5.55.	Portanto, os recursos se destinavam à melhoria do tráfego da região metropolitana do Rio de Janeiro. Trata-se de intervenção comum nas grandes cidades e tem como princípio melhorar o trânsito no entorno do estado, atraindo, principalmente, os caminhões de carga, de modo a desobstruir o fluxo de veículo no centro. 
5.56.	A obra tinha estreita relação com os Jogos Olímpicos Rio 2016, como se nota em reportagem da época, publicada no G1:
A um ano das Olimpíadas, melhoria no trânsito é promessa distante no RJ
Cida tem o terceiro pior trânsito entre 146 cidades.
Prefeitura argumenta que trânsito vai melhorar até os Jogos.
A um ano dos Jogos Olímpicos no Rio de Janeiro, a melhoria do trânsito prometida ainda está longe de ser cumprida. O RJTV percorreu vários locais e encontrou diversos pontos de engarrafamento em toda a cidade e exibiu em reportagem nesta quinta-feira (18) . Será que é possível ir do Galeão à Vila Olímpica, na Zona Oeste, em apenas 40 minutos, como promete a prefeitura? 
Mais de 10 mil atletas vão fazer o trajeto durante os Jogos na cidade, que tem o terceiro pior trânsito em um ranking com 146 cidades
Algumas obras importantes, já concluídas, como o BRT Transcarioca e o Arco Metropolitano, já melhoram a mobilidade. Outras, como a expansão do BRT Transoeste até o Jardim Ocêanico, a Transolímpica e as novas vias da Zona Portuária ainda causam impacto. Quando prontas, devem melhorar a circulação de veículos. (Grifos no original) 
Disponível em:.Acesso em: 28 de mai. de 2019.
5.57.	Dessa forma, as obras do Arco Metropolitano estavam inseridas no contexto de melhorias da infraestrutura do Estado do Rio de Janeiro, destinadas aos Grandes Eventos. Portanto, as operações de crédito a ela relacionadas não poderiam estar excluídas da excepcionalidade reconhecida por esta Corte. Além disso, restou comprovado o interesse da União sobre esse objeto, sendo que o Governo Federal assumiu o controle da rodovia, que interliga importantes equipamentos de logística nacional, como relatou o recorrente Arno Hugo Augustin Filho e se confirmou em consultas a notícias jornalistas, nesta instrução (peça 101, p. 20-21) .
5.58.	De outra sorte, o Processo 17944.000240/2012-07 (peças 19, p. 2-20; e 20, p. 2-4) trata de pedido de concessão de garantia em operação de crédito externo, entre o Governo do Estado do Rio de Janeiro e o Banco Interamericano de Desenvolvimento (BID) , no valor de US$ 60.000.000,00, destinados ao financiamento do "Apoio ao Programa Inclusão Social e Oportunidades para Jovens no Rio de Janeiro".
5.59.	O Programa se destinava a promover a inclusão social e criar oportunidades para jovens naquele ente, ação que auxiliaria na solidificação da política de pacificação do território do Rio de Janeiro (peça 19, p. 2) :
3. O parecer do órgão técnico (fls. 11/22) informa que o Programa tem por finalidade implementar um conjunto de ações de forma a promover a inclusão social e criar oportunidades para os jovens moradores de territórios atendidos pelas Unidades de Polícia Pacificadora (UPP's) no Estado do Rio de Janeiro. O programa tem como foco principal o atendimento à população jovem desses locais, na faixa etária de 15 a 29 anos, com o apoio individual, educacional e profissional. Além disso, o Programa visa também apoiar a solidificação da política de pacificação de territórios no Rio de Janeiro.
5.60.	Em contexto anterior a eventos que trariam para o Rio de Janeiro mais de um milhão de turistas, por certo, a melhoria da infraestrutura tem a mesma relevância que as intervenções destinadas a auxiliar a melhoria da segurança pública no estado, haja vista a grave situação enfrentada pelo ente no combate à criminalidade, ponto que sequer se faz necessário aprofundar a discussão.
5.61.	De outro lado, o Processo 17944.000158/2013-55 (peças 7, p. 136-215; e 8, p. 1-40) trata de pedido de concessão de garantia em operação de crédito externo, entre o Governo do Estado do Rio de Janeiro e o Banco Internacional para Reconstrução e Desenvolvimento, no valor de                  US$ 48.000.000,00, destinados ao Programa Progestão II, descrito nos documentos, nos seguintes termos (peça 7, p. 136) :
3. Conforme Parecer Técnico (fls. 413-441) , o Programa em questão tem como finalidade apoiar às Políticas de Desenvolvimento Urbano e de Habitação no Rio de Janeiro definidas nas operações de crédito, contratadas na modalidade Development Policy Loan- DPL. Os recursos da presente operação vão contribuir para consumar os objetivos de melhoria na gestão articulada de políticas públicas no território do Estado do Rio de Janeiro e está estruturado em três componentes:
a) Desenvolvimento Urbano e Sustentabilidade (Governança Metropolitana, Transporte Público, Habitação/Regularização Fundiária e Meio Ambiente/Prevenção de Desastres) ; 
b) Desenvolvimento Social (Assistência Social, Educação, Saúde e Ministério Público) ; e 
c) Sustentabilidade Fiscal (Política e Administração Tributária, Ambiente de Negócios, Investimento e Gestão da Dívida) .
5.62.	Constata-se que o objeto do Programa Progestão II tem, de fato, como afirmam os recorrentes, estreita relação com a excepcionalidade reconhecida pelo Diretor da Subunidade Técnica e pelo Tribunal de financiamento de projetos para a melhoria da administração das receitas e da gestão fiscal, financeira e patrimonial, prevista no inciso I do §3º do artigo 7º da Resolução/SF 43/2001.
5.63.	Igualmente, não se mostra desarrazoado excepcionar a concessão de garantias a operações de crédito destinadas a intervenções decorrentes de tragédias naturais de grandes proporções, como as ocorridas no Rio de Janeiro, em 2011, tratadas no Processo 17944.000237/2012-85 (peça 18, p. 19-49) , que abarcou pedido de concessão de garantia para o financiamento parcial do Programa Emergencial Rodoviário da Região Serrana, com os seguintes objetivos (peça 18, p. 19) :
O parecer do órgão técnico (fls. 11/18) informa que o Programa tem por finalidade a execução de obras de recuperação da infraestrutura das cidades da Região Serrana e outras medidas estruturantes que possibilitem a recuperação da malha viária e da estrutura urbana destes municípios com o objetivo de restabelecer as atividades tradicionais, além de recuperar as áreas atingidas de forma a permitir a retomada regular das atividades das cidades atingidas pelas chuvas em início de 2011.
5.64.	Em conjuntura que normalmente se cogita a transferência direta de recursos, por meio de créditos extraordinários, a concessão excepcional de garantia, em período anterior à Copa do Mundo de 2014, não demonstra ausência de dever de cuidado.
5.65.	Além disso, não se pode olvidar que essa operação também já foi objeto de análise desta Corte em processo de Solicitação do Congresso Nacional (TC Processo 021.428/2012-3) , no qual o Presidente do Senado Federal requereu a esta Corte o acompanhamento da aplicação dos recursos recebidos. Situação similar ao processo 17944.000233/2012-05.
5.66.	O Tribunal, por meio do Acórdão 3259/2013-TCU-Plenário, relatado pelo Ministra Ana Arraes, juntado aos presentes autos (peça 18, p. 38-49) , chancelou a operação de crédito e a garantia dela derivada, nos seguintes termos:
9.2.1. este Tribunal analisou a documentação relativa à operação- de crédito externo autorizada pela Resolução SF 29/2012 e verificou que, quanto aos aspectos legais, as providências necessárias para contrafação e para a garantia da União foram tomadas; 
5.67.	Diante disso, trazer a mesma questão como fundamento de penalidade ao Secretário do Tesouro e ao Ministro da Fazenda, sem a presença de fatos novos, não condiz com os princípios do Devido Processo Legal e da Coisa Julgada Administrativa.
5.68.	Do mesmo modo, o Processo 17944.000508/2012-01 (peça 23, p. 9-25) está enquadrado no mesmo contexto semântico de resolução de problemas estruturais decorrentes do desastre ambiental que assolou a Região Serrana do Rio de Janeiro, em 2011. Trata-se de pedido de concessão de garantia da União em operação de crédito externo, entre o Governo do Estado do Rio de Janeiro e o Banco Internacional para Reconstrução e Desenvolvimento, para financiar Projeto de Desenvolvimento Rural Sustentável em Microbacias Hidrográficas - Rio Rural/FA, com os seguintes componentes (peça 23, p. 9-10) :
a) Componente 1: (i) a expansão gradual das atividades do projeto original para 366 microbacias em 72 municípios, e a continuação do trabalho de recomposição da Região Serrana afetados pelo desastre de janeiro de 2011; e (ii) a identificação, elaboração e execução de novos investimentos para grupos de pequenos produtores organizados em associações ou cooperativas em várias microbacias e/ou municípios;
Componente 2: (i) novas parcerias parra aumentar ainda mais a coesão das políticas públicas e  instituições que operam em áreas rurais, com foco em gestão de risco de desastres naturais em áreas rurais e no apoio ao acesso ao mercado para os pequenos produtores ; e (ii) realizar estudos de cadeias de valor e pesquisas participativas para apoiar os investimentos previstos no componente 1; 
Componente 3: (i) ações de coordenação necessárias para apoiar a implementação do projeto em uma maior escala; (ii) gerar informações adicionais com um foco específico sobre o acesso dos produtores a informações de mercado; e (iii) reforçar o monitoramento do projeto e as atividades de avaliação, por meio da expansão da avaliação e do monitoramento participativo em nível de microbacia e a avaliação e monitoramento dos resultados das novas atividades do Componente 1.
5.69.	Por certo, como é comum em desastre dessa proporção, o Estado do Rio de Janeiro poderia até ter solicitado recursos extraordinários ao Governo Federal, sobretudo, em razão das proximidades da Copa do Mundo de 2014, sendo que vários jogos seriam realizados naquele ente federativo, incluindo-se a final do torneio. Logo, tratava-se de conjuntura excepcional, com o comprometimento de grande parte do orçamento local com obras relacionadas ao Grande Evento que se avizinhava. 
5.70.	De outra sorte, o Processo 17944.000506/2014-75 (peça 22, p. 4-25) tratou de pedido de concessão de garantia da União em operação de crédito interno, entre o Governo do Estado do Rio de Janeiro e o Banco de Investimentos Credit Suisse, para financiamento do Programa de Desenvolvimento Socioambiental - Prodes, com os seguintes objetivos (peça 22, p. 4) :
2. De acordo com o Parecer Técnico (fls. 20/28) . o Programa objetiva reduzir os níveis de poluição das bacias hidrográficas do Estado. ampliar e regularizar o abastecimento de água potável na Região Metropolitana do Rio de Janeiro, além de integrar todas as ações estratégicas de segurança do Estado em um único complexo (Comando de Operações Especiais) . 
3.Para alcançar os objetivos supracitados, o Programa foi estruturado em dois componentes: Ações de Infraestrutura Física e Ambiental (Gestão de Águas e Resíduos e Desenvolvimento Urbano) : e Segurança.
5.71.	Nos mesmos termos discutidos em outros pontos nesta instrução, é dificultoso afastar da excepcionalidade reconhecida por esta Corte programas executados em período próximo à realização dos relevantes torneios, que fossem destinados à Segurança Pública, um dos maiores problemas do Estado do Rio de Janeiro, de relevância tanto para o ente quanto para a União, como anfitriã dos Jogos Olímpicos e da Copa do Mundo.
5.72.	Além disso, é importante lembrar que o Comitê Rio 2016 tinha inúmeros objetivos de ordem ambiental, que envolveriam intervenções na cidade, destinados a controlar os níveis de poluição em rios e lagos do estado, sendo o mais conhecido a despoluição da Baía da Guanabara, que restou por não ocorrer, tendo péssima repercussão mundial.
5.73.	Sobre esse ponto, pode-se consultar vasto material na internet, a exemplo do Caderno Legado Urbano e Ambiental - Rio 2016, presente no sítio do Ministério dos Esportes, do qual se destaca o seguinte trecho:
Em toda a cidade, o conjunto de ações ambientais e de reciclagem em rios e lagoas das regiões da Barra e de Jacarepaguá vai melhorar a circulação e a qualidade das águas, eliminando enchentes, reduzindo a poluição ambiental e elevando a qualidade de vida de quem vive ou trabalha em torno dos cursos d'água. São ações de proteção e valorização que já começaram e cujos efeitos vão perdurar por longo tempo, preparando a cidade para os Jogos e depois deles.
Disponível em: . Acesso em: 29 de mai. de 2019.
5.74.	Assim, não se pode dissociar esses programas da possibilidade de concessão excepcional de garantia vinculada aos Grandes Eventos ocorridos no Estado do Rio de Janeiro, nos anos de 2014 e 2016, sendo insuficiente a exigência de menção expressa, ao se identificar relação natural dos gastos com os torneios.
5.75.	Por fim, como já destacado acima, pode-se notar que a totalidade das operações de crédito destinadas ao Estado do Rio de Janeiro, avalizadas pela União, nos exercícios de 2011 a 2014, tiveram fundamentação em circunstâncias excepcionais aceitas pela legislação e por esta Corte. 
5.76.	Logo, não se sustenta, ao menos em relação a esse período e aos eventos analisados, a fundamentação do voto condutor da deliberação recorrida, relativa à carência de motivação, a qual se reproduz uma vez mais, para o aprofundamento da discussão:
	12. Como se vê, na hipótese de se obter classificação entre C+ a D-, considera-se que a operação não é elegível, em relação aos riscos para o Tesouro Nacional, tendo-se em vista a concessão de garantia, embora, a critério do Ministro da Fazenda e em caráter excepcional, possa a operação ser considerada elegível, desde que atendidos os requisitos do art. 11 acima transcrito.
	13. No entanto, conforme destacado pelo MPTCU, não há nos autos elementos que indiquem que a avaliação da relevância do projeto para o governo federal fosse realizada de forma clara e objetiva. Essa situação, em que não havia instrumentos formais e/ou critérios objetivos para proceder à avaliação acerca da relevância, para o governo federal, do projeto ao qual seriam destinados os recursos provenientes da operação de crédito a ser garantida pela União, é confirmada pelas informações encaminhadas pela STN no âmbito do TC Processo 039.151/2012-3, em sua peça 40, p. 2:
	'A verificação de relevância do projeto para a concessão de garantia da União em situação de excepcionalidade prevista na Portaria MF no 276, de 23.10.97, e agora pela Portaria MF no 306, de 10.9.2012, é prerrogativa do Sr. Ministro da Fazenda em cada caso específico. Não há um instrumento formal que liste tais projetos nessas condições.
	(...) 
	A prerrogativa é do Ministro da Fazenda e comporta os elementos constantes de cada processo, dos quais, por exemplo, compatibilidade com ações de responsabilidade do Governo Federal com políticas dos Ministérios setoriais, dentre outros, aspectos também avaliados direta ou indiretamente quando da Reunião da COFIEX [Comissão de Financiamentos Externos].'
	14. Além disso, é possível perceber que não havia excepcionalidade. Sob o argumento da discricionariedade que a portaria autorizava aos gestores, todas as operações entre C+ a D- foram consideradas elegíveis pelos responsáveis, situação que demonstra que a norma não era, de fato, aplicada. O que deveria ser exceção tornou-se regra, trazendo riscos à higidez fiscal da União.
5.77.	Como se demonstrou nesta assentada, a concessão das garantias nos processos analisados, relativos ao período de 2011 a 2014, tinham fundamentação razoável e relação intrínseca com os Grandes Eventos de 2014 e 2016 ou melhorias na gestão fiscal, hipóteses excepcionais previstas nos incisos I e IV do §3º do artigo 7º da Resolução/SF 43/2001 e aceitas pelo próprio Relator, ao inserir às razões de decidir as manifestações da unidade técnica (peças 75-77) e do MPTCU (peça 85) .
5.78.	Além disso, mesmo que se extraia da análise o conteúdo dos normativos e o posicionamento dos técnicos, não se pode concluir, com a mesma contundência do acórdão recorrido, acerca da ausência de motivação quanto à demonstração de que os recursos recebidos nas operações de crédito tenham sido destinados a projetos considerados relevantes para o Governo Federal, conforme a alínea "b" do artigo 11 da Portaria/MF 306/2012
5.79.	Ao consultar, nesta instrução, parte da documentação vinculada às operações questionadas nos autos, verifica-se que a manifestação dos responsáveis se embasava em posicionamentos anteriores da Secretaria do Tesouro Nacional e da Procuradoria-Geral da Fazenda Nacional, cabendo destaque à recomendação da Comissão de Financiamentos Externos - Cofiex, que analisa previamente a demanda e a recomenda.
5.80.	Nesse ponto, inclusive, cabe ajustar informação colocada no voto condutor da deliberação recorrida, acerca da verificação da relevância do projeto para a concessão de garantia da União, transcrita de peça do TC Processo 039.151/2012-3. Apesar de a Secretaria do Tesouro Nacional afirmar que a manifestação do Ministro da Fazenda, não obstante discricionária, embasa-se nos pareceres presentes nos autos e avaliação da Cofiex, o julgador entendeu como insuficiente a justificativa, considerando como frágil a motivação presente nos autos.
5.81.	Entretanto, esse posicionamento não possui inteira aderência ao entendimento final do Tribunal ao julgar a documentação contida no TC Processo 039.151/2012-3, por meio do Acórdão 3403/2012-TCU-Plenário, relatado pelo Ministro José Jorge. De acordo com a manifestação da unidade técnica, transcrita abaixo, constante do relatório do referido julgado, endossada pelo colegiado, a recomendação da Cofiex para o programa exige que órgão se debruce sobre a compatibilidade do projeto com as prioridades e políticas do Governo Federal, nos termos do artigo 4º do Decreto 3.502/2000:
142. Ainda que compatibilidade não signifique relevância, parece ser o critério usado pela STN um argumento razoável, vez que, segundo o Decreto 3.502/2000, art. 4º, verbis:
Art. 4º O atendimento dos seguintes requisitos mínimos condicionará as Recomendações da Cofiex:
I - compatibilidade do projeto com as prioridades do Governo Federal;
II - compatibilidade do financiamento externo com as políticas do Governo Federal;
 (...) 
143. Assim, em vista do que dispõe o inciso I do art. 4º do Decreto 3.502/2000, é possível subentender que a obtenção da aprovação da Cofiex, aliada a outros argumentos que cada caso (projeto) possa agregar, seria condição suficiente para indicar a relevância do projeto para o governo federal.  (Grifos acrescidos) 
5.82.	Logo, o colegiado considerou suficiente a manifestação da Cofiex, ao contrário do que ocorreu na deliberação recorrida. De fato, a Cofiex, à época, nos termos do Decreto 3.502/2000, era órgão colegiado integrante da estrutura do Ministério do Planejamento, Orçamento e Gestão, com a finalidade de examinar pleitos de apoio externo de natureza financeira, cotejando-os com as prioridades da União.
5.83.	Diante disso, a presença de recomendação do órgão especializado nos processos de pedido de concessão de garantia, por certo, trazia segurança à manifestação do Tesouro Nacional e do Ministério da Fazenda, não se exigindo que esses responsáveis replicassem nos despachos de responsabilidade deles todos os fundamentos que embasaram o posicionamento da Cofiex.
5.84.	Nessa linha, em que pese possa esta Corte, em trabalhos futuros, questionar as manifestações desse órgão e do próprio Ministério da Fazenda, mantendo fiscalização constante sobre a concessão de garantias em empréstimos a entes subnacionais, no presente caso, não se mostra razoável apenar os recorrentes, por ausência de motivação em processos claramente abarcados por hipóteses excepcionais reconhecidas por esta Corte.
5.85.	Assim, em que pese não possa esta Corte se descuidar do controle sobre a concessão indiscriminada de garantias pela União, a aplicação de sanções aos gestores responsáveis deve estar embasada em fundamentação robusta capaz de demonstrar dolo ou culpa grave, o que não ocorreu na espécie, sob pena de responsabilização objetiva. 
CONCLUSÃO
6.	Das análises anteriores, conclui-se que, na concessão de aval e garantia em operações de crédito a Estados, Distrito Federal e Municípios, o gestor federal deve atentar para a capacidade de pagamento do ente pleiteante, em respeito ao à responsabilidade na gestão fiscal. Deve-se reconhecer, contudo, que o Senado Federal tem prerrogativa para disciplinar hipóteses de concessão excepcional de garantia a entes subnacionais em dificuldades financeiras, a exemplo das operações de crédito destinadas ao financiamento de infraestrutura para a realização da Copa do Mundo FIFA 2014 e dos Jogos Olímpicos e Paraolímpicos de 2016 e projetos de investimento para a melhoria da administração das receitas e da gestão fiscal, financeira e patrimonial.
6.1.	Assim, ao compulsar a documentação constante dos autos, verifica-se que a concessão de garantias às operações de crédito questionadas estava abrangida pelas hipóteses excepcionais reconhecidas por esta Corte, além de não se identificar, nesse caso específico, vício na motivação dos atos dos responsáveis. Diante disso, impõe-se a modificação do acórdão recorrido, de modo a tornar sem efeito as multas aplicadas aos recorrentes, por meio do item 9.1 do acórdão recorrido. 
PROPOSTA DE ENCAMINHAMENTO
7.	Diante do exposto, com fundamento no artigo 48, da Lei 8.443/1992, submetem-se os autos à consideração superior, com posterior encaminhamento ao Gabinete do Relator, propondo:
a) conhecer dos recursos interpostos e, no mérito, dar-lhes provimento, para tornar sem efeito as multas prevista no item 9.1 do acórdão recorrido;
b) comunicar a deliberação que vier a ser proferida por esta Corte aos recorrentes, ao Ministério da Fazenda e ao Senado Federal e aos demais interessados.
3.	Considerando que o representante do MPTCU, Procurador Sérgio Ricardo Costa Caribé, já se pronunciou nos autos (peça 85) por expressa solicitação do relator a quo, Ministro José Múcio Monteiro, quando da prolação da decisão recorrida, facultei ao digníssimo representante do Parquet de Contas a possibilidade de se manifestar acerca dos pareceres emitidos.
4.	O referido Procurador manifestou sua concordância parcial com a proposta da Serur, conforme parecer aposto à peça 119, a seguir transcrito:
  Trata-se de pedidos de reexame interpostos pelos Srs. Arno Hugo Augustin Filho (peça 101) , ex-Secretário do Tesouro Nacional, e Guido Mantega (peça 102) , ex-Ministro da Fazenda, contra o Acórdão 2924/2018-TCU-Plenário (peça 91) , relator Ministro José Múcio Monteiro, por meio do qual os recorrentes foram sancionados com a penalidade de multa.
Originariamente, este processo tratou de auditoria de conformidade com o objetivo de avaliar a regularidade dos procedimentos de concessão e ressarcimento das garantias honradas pela União em operações de crédito de estados e municípios, no período de 2012 a 2017. Durante os trabalhos, constatou-se que a União continuou concedendo garantia para empréstimos tomados pelo Estado do Rio de Janeiro, mesmo diante de fortes evidências sobre a deterioração da capacidade de pagamento daquele ente federado. 
A equipe de fiscalização concluiu que, com relação a essas operações de crédito, a atuação dos gestores deveria ser vista com alguma flexibilidade, em razão da proximidade do período de realização da Copa do Mundo de Futebol de 2014 e dos Jogos Olímpicos e Paralímpicos de 2016. Assim, elaboraram proposta de acolhimento das justificativas apresentadas pelos responsáveis e de arquivamento do processo.
Entretanto, inaugurando a divergência, o titular da subunidade sustentou que havia sido concedida, pela União, em caráter excepcional, garantia para sete operações de crédito, que totalizavam cerca de R$ 3,9 bilhões, as quais não possuíam vinculação com os grandes eventos realizados no Brasil nos anos de 2014 e 2016. Dessa forma, um dos requisitos estabelecidos no artigo 11 da Portaria do Ministério da Fazenda (MF) 306/2012 para que a União estivesse autorizada a conceder a garantia - referente à demonstração da relevância, para o governo federal, do projeto ao qual se destinavam os recursos - não teria sido demonstrado pelos gestores. Esse entendimento foi ratificado pelo titular da Secretaria de Macroavaliação Governamental (Semag) e por este membro do Ministério Público de Contas e, posteriormente, incorporado às razões de decidir do relator a quo, Ministro José Múcio Monteiro (peças 77, 85 e 92, respectivamente) .
A Secretaria de Recursos (Serur) delimitou o objeto do presente recurso em avaliar se, no âmbito da concessão de garantias oferecidas pela União a determinadas operações de crédito contraídas pelo Estado do Rio de Janeiro que foram questionadas nos autos, os recorrentes atuaram nos estritos limites do ordenamento jurídico. Após o exame dos elementos recursais, a Serur propôs, em pronunciamentos convergentes, "conhecer dos recursos interpostos e, no mérito, dar-lhes provimento, para tornar sem efeito as multas previstas no item 9.1 do acórdão recorrido" (peças 114, p. 31, 115 e 116) .
Anuo somente em parte à proposta de encaminhamento formulada pela unidade instrutiva, ante as ressalvas lançadas a seguir sobre os principais pontos manifestados pelos recorrentes e pela Serur.
Sobre o argumento apresentado por ambos os recorrentes, de que não foi constatado prejuízo ao erário e, como consectário lógico, não há que se falar em aplicação de penalidade (peças 101, p. 40, e 102, p. 22-23) , cumpre esclarecer que o poder sancionatório do Tribunal mediante a aplicação de multa se faz presente mesmo diante da inexistência de débito, bastando, para isso, que reste configurada uma das circunstâncias previstas no artigo 58 da Lei 8.443/1992. Nesse contexto, importa rememorar que a multa aplicada aos recorrentes teve como fundamento o inciso II do mencionado dispositivo, referente à prática de ato "com grave infração à norma legal ou regulamentar de natureza contábil, financeira, orçamentária, operacional e patrimonial".
Também não procede a alegação do Sr. Guido Mantega na qual sustenta que, na ocasião das excepcionalizações das operações de crédito (concessão de garantias a essas operações para ente federado com baixa capacidade de pagamento) , as agências de rating Rating Fitch e Standard and Poor's classificavam o Estado do Rio de Janeiro como "BBB-", ou seja, "Grau de Investimento", e, em razão disso, a deterioração da capacidade de pagamento daquele ente federado não era evidente (peça 102, p. 16) . 
Conforme acertadamente ressaltou a Serur, a avaliação realizada pelas agências de classificação de risco possui pouca relevância no contexto sob análise, isso porque o Estado do Rio de Janeiro foi classificado como "C" ou "D" pela própria STN, por intermédio da utilização de metodologia desenvolvida exclusivamente para se proceder a tal avalição. Impende ressaltar que a classificação obtida constou expressamente de todos os pareceres emitidos pela STN, os quais compuseram o conjunto de documentos que fundamentaram as respectivas concessões de garantia.
Alegou ainda o Sr. Guido Mantega que o Tribunal já se manifestou, em diversas oportunidades, sobre situações nas quais o gestor agiu devidamente baseado em pareceres técnicos e jurídicos, o que afastaria qualquer tipo de punição, conforme exemplos da jurisprudência da Casa (peça 102, p. 12-13) .  Dada sua correlação com a justificativa apresentada, transcrevo a seguir o enunciado do Acórdão 1529/2019-TCU-Plenário, da relatoria do Ministro Benjamin Zymler:
Não cabe a responsabilização de dirigente de órgão ou entidade por irregularidade que só poderia ser detectada mediante completa e minuciosa revisão dos atos praticados pelos subordinados, sobretudo na presença de pareceres técnico e jurídico recomendando a prática do negócio jurídico, salvo quando se tratar de falha grosseira ou situação recorrente, que impede o reconhecimento da irregularidade como caso isolado. (grifamos) 
Constata-se que a circunstância identificada no presente processo se amolda perfeitamente às exceções previstas no acórdão supramencionado. Consoante registrado no voto que conduziu a deliberação recorrida, o Tribunal reconheceu que os gestores agiram com culpa grave, a qual foi associada a erro grosseiro. Constatou-se, ainda, que todas as operações de crédito propostas por entes federados com baixa capacidade de pagamento foram excepcionalizadas no período analisado, o que demonstra o caráter ordinário da irregularidade identificada. 
Ademais, compulsando a jurisprudência desta Corte de Contas sobre a matéria, verifica-se que o entendimento jurisprudencial apresentado pelo recorrente não é pacífico, na medida em que, com certa facilidade, identificam-se diversos julgados em sentido contrário, conforme deixam assente os enunciados dos acórdãos a seguir transcritos:
O fato de ter agido com respaldo em pareceres técnicos ou jurídicos não exime o gestor de ser responsabilizado pela prática de ato irregular, uma vez que a ele cabe, em última instância, tanto decidir sobre a conveniência e oportunidade de efetivar o procedimento administrativo, principalmente aqueles concernentes a contratações que vão gerar pagamentos, quanto atuar como o fiscal dos atos dos seus subordinados. (Acórdão 1984/2014-TCU-Plenário, relator Ministro José Mucio Monteiro, grifamos) 
A manifestação contida em pareceres técnicos e jurídicos não vincula a atuação dos gestores, de modo que não tem força para impor ao administrador a prática de um ato manifestamente irregular, uma vez que cabe a ele, em última instância, decidir sobre a conveniência e oportunidade de praticar atos administrativos. (Acórdão 2806/2014-TCU-Plenário, relator Ministro José Jorge, grifamos) 
Em regra, pareceres técnicos e jurídicos não vinculam os gestores, os quais têm obrigação de analisar a correção do conteúdo desses documentos. O fato de o administrador seguir pareceres técnicos e jurídicos não o torna imune à responsabilização pelo TCU. (Acórdão 1001/2015-TCU-Plenário, relator Ministro Benjamin Zymler, grifamos) 
O administrador público, ao seguir orientação de pareceres técnicos e jurídicos, deve verificar se o posicionamento externado está devidamente fundamentado, se defende tese aceitável e se está alicerçado em lição de doutrina ou de jurisprudência, sob pena de responder perante o TCU pela prática de atos irregulares. (Acórdão 2706/2009-TCU-Plenário, relator Ministro Walton Alencar Rodrigues, grifamos) 
O Sr. Guido Mantega também argumentou que os grandes eventos (Copa do Mundo de Futebol de 2014 e Jogos Olímpicos e Paraolímpicos de 2016) reforçam a correção da conduta dos recorrentes. Defendeu ser intuitivo perceber que todas as operações de crédito que embasaram a divergência de entendimento entre os técnicos da Semag, a qual resultou na aplicação de penalidades às partes, foram efetivamente destinadas à realização da Copa do Mundo de 2014 e das Olímpiadas de 2016 (peça 102, p. 15-16) .
Com fundamento nessa linha argumentativa, a Serur considerou que, por estarem relacionados a melhorias da infraestrutura viária e da gestão fiscal, bem como a ações de segurança pública no Estado do Rio de Janeiro, os projetos aos quais se destinavam os recursos oriundos das respectivas operações de crédito possuíam vinculação com a realização dos grandes eventos, ainda que de maneira indireta.
Ocorre que tal vinculação não foi mencionada, de forma expressa, em nenhum dos pareceres emitidos nos respectivos processos de operação de crédito, tampouco efetivamente demonstrada pelos gestores ora recorrentes, responsáveis pela concessão das garantias. No âmbito dos presentes recursos, também não foi apresentado qualquer documento capaz de comprovar essa alegação, tendo os responsáveis simplesmente defendido a existência de vínculo com os grandes eventos em razão de os projetos serem, em regra, destinados à realização de obras de infraestrutura.
Importa ressaltar que, embora os pareceres favoráveis à excepcionalização das operações de crédito emitidos pela STN façam menção a recomendações exaradas pela Comissão de Financiamentos Externos (Cofiex) , tais documentos não constam dos autos, o que torna inviável averiguar se, na análise realizada por aquela comissão, há alguma avaliação que relacione cada projeto destinatário das operações de crédito aos grandes eventos ocorridos nos anos de 2014 e 2016, na forma aduzida pelos recorrentes. 
Dessa forma, por não terem sido apresentados elementos que comprovem o vínculo das operações de crédito excepcionalizadas com os grandes eventos, tampouco que demonstrem a relevância do projeto para o governo federal, considero remanescer a irregularidade que ensejou a aplicação de penalidade aos recorrentes. A meu ver, por se tratar de requisito expressamente exigido em um dos normativos que regem a matéria (artigo 11 da Portaria MF 306/2012) , a relevância do projeto para o governo federal não pode ser presumida, mas sim terminantemente demonstrada pelos responsáveis, o que, conforme visto, não ocorreu. 
Nesse sentido, em minha manifestação anterior neste processo, já havia ressaltado que os pareceres elaborados pela Secretaria do Tesouro Nacional (STN) , assim como os despachos emitidos pelos Srs. Arno Hugo Augustin Filho e Guido Mantega, também não registram qualquer manifestação ou análise mais aprofundada acerca desse aspecto, tendo se limitado a repetir as justificativas exprimidas pelos governadores proponentes das operações de crédito. 
Em relação às operações de crédito formalizadas por intermédio dos processos 17944.000237/2012-85 e 17944.000233/2012-05, concernentes, respectivamente, ao Programa Emergencial Rodoviário da Região Serrana e ao Programa de Melhorias e Implantação da Infraestrutura Viária do Rio de Janeiro, a Serur chamou atenção para o fato de essas operações já terem sido objeto de análise, por este Tribunal, em processos de Solicitação do Congresso Nacional (TC Processo 021.428/2012-3 e TC Processo 021.496/2012-9) .
Informou a unidade instrutiva que os Acórdãos TCU 3.259/2013 e 3.260/2013, ambos do Plenário, da relatoria da Ministra Ana Arraes, prolatados no âmbito dos referidos processos, consideraram que, "quanto aos aspectos legais, as providências necessárias para contratação e para a garantia da União foram tomadas". É forçoso ressaltar, entretanto, que o tema alusivo à demonstração da relevância do projeto para o governo federal não foi abordado de forma específica naqueles processos. 
Além disso, cumpre transcrever excerto dos votos condutores das decisões proferidas nos referidos processos, no qual fica patente a preocupação do Tribunal, já naquela ocasião, com a situação financeira do Estado do Rio de Janeiro, bem como com o risco de inadimplência presente naquele tipo de operação:
8. A unidade técnica, entretanto, ressaltou que a capacidade de pagamento do Estado do Rio de Janeiro, de acordo com análise efetuada pela própria STN, "inspira cuidados, haja vista a necessidade de excepcionalização concedida pelo Sr. Ministro de Estado da Fazenda", conforme Exposição de Motivos MF 00126/2012, de 16/7/2012 (peça 4, p. 2) , bem como as ressalvas constantes no Parecer PGFN/COF/1.335/2012, de 13/7/2012 (peça 4, p. 4-10) . (votos condutores dos Acórdãos TCU 3.259/2013 e 3.260/2013, ambos do Plenário, relatora Ministra Ana Arraes) 
Em razão de tal preocupação, naqueles julgados, o Tribunal expediu o seguinte alerta:
9.3. informar à Presidência do Senado Federal, à Comissão de Assuntos Econômicos do Senado Federal, à Secretaria do Tesouro Nacional e ao Tribunal de Contas do Estado do Rio de Janeiro acerca da elevação substancial do nível de comprometimento das receitas atuais do Estado do Rio de Janeiro, em função da contratação da operação de crédito autorizada, o que pode impor restrições fiscais ao estado, causando dificuldades para honrar os seus compromissos financeiros em concomitância com a execução das demais políticas públicas sob sua responsabilidade;
Nada obstante as considerações acima tecidas, em razão de os referidos acórdãos terem considerado, embora de forma genérica, que, em relação às duas operações de crédito mencionadas pela Serur, os aspectos legais teriam sido observados, reputo, em consonância com a unidade técnica, que esses dois processos possam ser suprimidos do conjunto das sete operações de crédito que ensejaram a aplicação da sanção pecuniária aos recorrentes, o que reduz de R$ 3.968.637.000,00 para R$ 2.260.560.000,00 o valor total das operações de crédito que indevidamente receberam garantia da União. Dessa forma, considero razoável que se proceda à redução proporcional da multa aplicada aos recorrentes, de forma a se conformar com o novo montante apurado.
Diante do exposto, este membro do Ministério Público de Contas manifesta-se parcialmente de acordo com o encaminhamento alvitrado pela Serur e propõe que seja dado provimento parcial aos pedidos de reexame interpostos pelos Srs. Arno Hugo Augustin Filho e Guido Mantega para reduzir o valor das multas que lhes foram cominadas por intermédio do item 9.1 da decisão recorrida.
É o relatório.

8.1. Gean Carlos Ferreira de Moura Aguiar (OAB/DF 61.174) e outros, representando Guido Mantega.  
8.2. Vinicius Camargo Araujo e outros, representando Secretaria do Tesouro Nacional.  
8.3. Dilmar Ramos Pereira, representando Banco Central do Brasil.  
8.4. Tisiane Mordini de Siqueira (OAB/RS 27.660), representando Secretaria do Tesouro Nacional e Arno Hugo Augustin Filho.

Procurador Sergio Ricardo Costa Caribé.

RELATÓRIO DE AUDITORIA. CONCESSÃO DE GARANTIAS PELA UNIÃO A EMPRÉSTIMOS REALIZADOS PELO ESTADO DO RIO DE JANEIRO, MESMO DIANTE DE EVIDÊNCIAS SOBRE A DETERIORAÇÃO DE SUA CAPACIDADE DE PAGAMENTO. MULTAS. PEDIDOS DE REEXAME. CONHECIMENTO. RAZÕES RECURSAIS INAPTAS A ALTERAR O MÉRITO DA DECISÃO RECORRIDA. MANUTENÇÃO DAS MULTAS APLICADAS. NEGATIVA DE PROVIMENTO. NOTIFICAÇÃO.

RELATÓRIO DE AUDITORIA (RA)

Secretaria de Recursos (Serur).

Em análise, pedidos de reexame interpostos por Arno Hugo Augustin Filho (peça 101) , ex-Secretário do Tesouro Nacional, e Guido Mantega (peça 102) , ex-Ministro da Fazenda, contra o Acórdão 2924/2018-TCU-Plenário (peça 91) .
Referido decisum, ao apreciar relatório de auditoria realizada para avaliar a regularidade dos procedimentos de concessão e ressarcimento das garantias honradas pela União em operações de crédito de estados e municípios, no período de 2012 a 2017, aplicou-lhes multas individuais previstas no art. 58, inciso II, da Lei 8.443, de 1992, no valor de R$ 10.000,00.
A referida penalidade foi aplicada em razão de ter sido constatada autorização de operações de crédito para o estado do Rio de Janeiro, mesmo diante de evidências sobre a deterioração da capacidade de pagamento do estado.
Após analisar as razões de apelo trazidas por ambos os recorrentes, a Secretaria de Recursos (Serur) propôs o conhecimento das espécies, por observarem os requisitos de admissão, para, no mérito, sugerir seu provimento, de sorte que as multas aplicadas sejam tornadas insubsistentes.
Considerando a participação de representante do MPTCU na etapa processual antecessora, garantida pelo relator a quo, facultei ao digníssimo procurador, por meio do Despacho de peça 118, a possibilidade de nova manifestação nos autos, prerrogativa que foi exercitada mediante parecer acostado à peça 119.
Em seu pronunciamento, o representante do MPTCU, Procurador Sérgio Caribé, manifestou sua concordância parcial com a proposta da Serur, sugerindo, diversamente da unidade instrutiva, a redução do valor das multas aplicadas.
Acolho parcialmente o parecer do MPTCU, sem prejuízo de adotar os argumentos nele expendidos em minhas razões de decidir, naquilo em que se coadunam com o posicionamento que pugno a seguir.
Conheço dos presentes recursos por atenderem aos requisitos de admissibilidade aplicáveis à espécie.
Com relação ao mérito, observo que a divergência essencial que permeou os debates na etapa processual anterior, ao colocar em pontos opostos os entendimentos da equipe de auditoria e do escalão gerencial da Secretaria de Macroavaliação Governamental (Semag) , surge novamente nesta fase recursal, com as posições antagônicas da Serur e do MPTCU a instruírem o feito.
Trata-se da aplicabilidade das disposições que integram o art. 11 da Portaria MF 306, de 2012, segundo o qual poderão ensejar, em caráter excepcional, a concessão de garantia pelo Governo Federal, além da apresentação de contragarantias suficientes e idôneas pelo ente tomador (estado ou município) , assim consideradas pela União, as operações de crédito que visem a captar recursos destinados a projetos por ela tidos por relevantes.
No caso do Estado do Rio do Janeiro, foram utilizadas como critério de relevância para o Governo Federal as disposições constantes dos incisos I e IV do § 3º do art. 7º da Resolução SF 43/2001, alterada pelas Resoluções SF 19/2003 e 45/2010. Esses normativos faziam menção aos projetos relacionados à Copa do Mundo de Futebol de 2014, aos Jogos Olímpicos e Paraolímpicos de 2016 e à melhoria da gestão fiscal, razão pela qual a equipe de auditoria considerou regular a concessão de garantias pela União em relação a esses projetos.
Contudo, das vinte operações garantidas pela União e que tiveram parcelas por ela honradas a partir de 2016, o escalão gerencial da Semag divergiu desse entendimento (peças 76 e 77) em relação a sete, que totalizaram R$ 3,9 bilhões, pois se tratavam de projetos que não possuíam vinculação com os grandes eventos realizados no Brasil nos anos de 2014 e 2016, entendimento este que foi acolhido pelo representante do MPTCU que atuou no feito e pelo relator a quo, Ministro José Múcio, cujo voto conduziu ao acórdão ora recorrido.
Nesta etapa, a Serur, ao alinhar-se ao argumento trazido pelo Sr. Guido Mantega - de que todas as garantias concedidas excepcionalmente ao estado do Rio de Janeiro estavam vinculadas aos grandes eventos -, também entendeu que tais projetos, afetos a melhorias da infraestrutura viária e da gestão fiscal, bem como a ações de segurança pública naquele estado, estavam relacionados aos grandes eventos, mesmo que de forma indireta.
Em contraposição, o MPTCU, ao constatar que a vinculação a grandes eventos não estava expressamente mencionada nos pareceres emitidos nos respectivos processos de concessão de crédito, tampouco demonstrada por documentos a integrar as razões de apelo apresentadas pelos recorrentes, concluiu pela impossibilidade de mencionada vinculação.
No entender do MPTCU, a inexistência, nos autos, dos documentos que contenham as recomendações exaradas pela Comissão de Financiamentos Externos (Cofiex) , apesar de os pareceres da Secretaria do Tesouro Nacional (STN) a favor da excepcionalização das operações de crédito ora questionadas fazerem menção a tais recomendações, torna inviável averiguar se, na análise realizada por aquela comissão, há alguma avaliação que relacione cada projeto destinatário das operações de crédito aos grandes eventos.
Relaciono a seguir, os sete projetos, com a indicação das peças onde se encontram os pareceres favoráveis da Secretaria do Tesouro Nacional (STN) : 1) Projeto de Desenvolvimento Rural Sustentável em Microbacias Hidrográficas - Rio Rural/FA (peça 23, p. 9-16) ; 2) Programa de Melhorias e Implantação da Infraestrutura Viária do Rio de Janeiro - PROVIAS (peça 17, p. 13-20) ; 3) Apoio ao programa inclusão social e oportunidades para jovens no Rio de Janeiro (peça 19, p. 2-9) ; 4) Programa obras complementares do arco metropolitano do Rio de Janeiro (peça 9, p. 210-215, e peça 10, p. 1-2) ; 5) Programa emergencial rodoviário da região serrana (peça 18, p. 19-26) ; 6) Programa de fortalecimento da gestão do setor público e do desenvolvimento territorial integrado PROGESTÃO II (peça 7, p. 136-143) ; 7) Programa de desenvolvimento socioambiental - PRODES (peça 22, p. 4-10) .
Em consulta a todos os pareceres da STN acima mencionados é de se observar que inexiste análise mais aprofundada por parte daquela secretaria acerca das informações trazidas pelo então governador do estado do Rio de Janeiro de que os projetos a que eles se referiam seriam de relevância para o Governo Federal, nem mesmo a menção de que tais projetos teriam alguma vinculação com os grandes eventos, condições que poderiam torna-los elegíveis, de forma excepcional, à obtenção de garantia pela União, nos termos do que prescreviam os normativos do Ministério da Fazenda.
De fato, a intelecção do art. 11 da Portaria MF 306, de 2012, atribuía de forma expressa e exclusiva ao Ministro da Fazenda a competência para conceder garantia a empréstimos, de forma excepcional, a entes federados em nome da União.
O exercício de tal atribuição não poderia se ater a mera concordância com os pareceres favoráveis da Secretaria do Tesouro Nacional (STN) para a concessão de tais garantias, porquanto, como bem salientado pelo MPTCU, eles se restringiram a replicar argumentos trazidos pelo próprio dirigente do estado interessado em obter a concessão da garantia, in casu, o estado do Rio de Janeiro.
Nesta etapa processual, os recorrentes, embora tenham assim alegado, não lograram trazer documentos que demonstrassem, de forma cabal, que os sete projetos questionados tinham relação direta com os grandes eventos que ocorreriam no estado do Rio de Janeiro e que caracterizariam a condição de relevância para o Governo Federal, a ensejar a excepcionalidade na concessão de garantia pela União às operações de crédito daquele ente federado.
Do exposto, entendo que a nova argumentação trazida em sede de pedido de reexame não é apta a afastar a culpa grave que recai sobre as condutas dos recorrentes, cuja caracterização, no voto condutor da decisão recorrida, Acórdão 2924/2018-TCU-Plenário (peça 92) , decorreu do fato de que ambos os gestores agiram de forma reiterada sem respeitar os requisitos da portaria do Ministério da Fazenda, na medida em que excepcionalizaram todas as operações de crédito do estado do Rio de Janeiro.
Em derradeiro, manifesto minha anuência parcial às conclusões do representante do MPTCU com relação às operações de crédito formalizadas por intermédio dos processos 17944.000237/2012-85 e 17944.000233/2012-05, concernentes, respectivamente, ao Programa Emergencial Rodoviário da Região Serrana e ao Programa de Melhorias e Implantação da Infraestrutura Viária do Rio de Janeiro. 
Tais operações de crédito já foram analisadas pelo TCU, mediante os Acórdão 3259/2013-TCU-Plenário e 3.260/2013-TCU-Plenário, oportunidade em que a relatora dos feitos, Ministra Ana Arraes, considerou que "quanto aos aspectos legais, as providências necessárias para contratação e para a garantia da União foram tomadas".
Por tal razão, os valores relativos a ambos os processos podem ser suprimidos o que reduz de R$ 3.968.637.000,00 para R$ 2.260.560.000,00 o montante total das operações de crédito que indevidamente receberam garantia da União. Contudo, em divergência à proposição do MPTCU, entendo que não cabe redução proporcional da multa aplicada, porquanto seu fundamento encontrou esteio no art. 58, inciso II, da Lei 8.443, de 1992.
Do exposto, julgo que deve ser negado provimento aos pedidos de reexame interpostos por Arno Hugo Augustin Filho, ex-Secretário do Tesouro Nacional, e Guido Mantega, ex-Ministro da Fazenda, contra o Acórdão 2924/2018-TCU-Plenário, mantendo-se na íntegra a decisão recorrida.
Com essas considerações, VOTO para que o Tribunal aprove a minuta de Acórdão que ora submeto à consideração deste Colegiado.  
TCU, Sala das Sessões Ministro Luciano Brandão Alves de Souza, em 22 de abril de 2020.
Ministro VITAL DO RÊGO
Relator